ACORDAO-COMPLETO-2570401

ACÓRDÃO 3330/2023 ATA 13/2023 - SEGUNDA CÂMARA

VISTOS, relatados e discutidos estes autos de tomada de contas especial instaurada pela Caixa Econômica Federal, em razão da não comprovação da regular aplicação dos recursos do Contrato de Repasse nº 708611, firmado entre a aludida municipalidade e o Ministério do Turismo, com o objetivo de realizar a reforma e ampliação do Centro de Convenções e Turismo do município,
ACORDAM os Ministros do Tribunal de Contas da União, reunidos em Sessão da Segunda Câmara, ante as razões expostas pelo Relator, em:
9.1. considerar revel, para todos os efeitos, Jeová Vieira de Aguiar, dando-se prosseguimento ao processo, com fulcro no art. 12, § 3º, da Lei 8.443/1992;
9.2. excluir da presente relação processual os Srs. Gilcleider Altino Ribeiro e José Rodrigues de Miranda, bem como o Município de Santana do Araguaia-PA;
9.3. julgar irregulares, nos termos dos arts. 1º, inciso I, 16, inciso III, alíneas "b" e "c", 19 e 23, inciso III, da Lei 8.443/1992, as contas de Jeová Vieira de Aguiar e Eduardo Alves Conti, condenando-os solidariamente ao pagamento das importâncias a seguir especificadas, atualizadas monetariamente e acrescidas dos juros de mora, calculadas a partir das datas discriminadas até a data da efetiva quitação do débito, fixando-lhe o prazo de 15 (quinze) dias, para que comprovem, perante o Tribunal, o recolhimento das referidas quantias aos cofres do Tesouro Nacional, nos termos do art. 23, inciso III, alínea "a", da citada Lei, c/c o art. 214, inciso III, alínea "a", do Regimento Interno do TCU.
	Data de ocorrência
	Valor histórico (R$) 
	Crédito/Débito

	30/12/2011
	8.482,50
	D

	20/9/2012
	69.468,75
	D

	15/12/2015
	68.298,75
	D

	5/11/2018
	80.855,47
	C

9.4. aplicar a Jeova Vieira de Aguiar e Eduardo Alves Conti, individualmente, a multa prevista no art. 57 da Lei 8.443/1992 c/c o art. 267 do Regimento Interno, no valor de R$ 10.000,00 (dez mil reais) , fixando-lhes o prazo de 15 (quinze) dias, a contar da notificação, para que comprovem, perante o Tribunal (art. 214, III, alínea "a", do Regimento Interno do TCU) , o recolhimento da dívida aos cofres do Tesouro Nacional, atualizada monetariamente desde a data deste acórdão até a do efetivo recolhimento, se paga após o vencimento, na forma da legislação em vigor;
9.5. autorizar, desde logo, a cobrança judicial da dívida, caso não atendidas as notificações, na forma do disposto no art. 28, inciso II, da Lei 8.443/1992;
9.6. autorizar também, desde logo, se requerido, com fundamento no art. 26, da Lei 8.443/1992, c/c o art. 217, §§ 1º e 2º, do Regimento Interno do TCU, o parcelamento das dívidas em até 36 (trinta e seis) parcelas, incidindo, sobre cada parcela, corrigida monetariamente, os correspondentes acréscimos legais, fixando-lhes o prazo de 15 (quinze) dias, a contar do recebimento da notificação, para comprovarem, perante o Tribunal, o recolhimento da primeira parcela, e de 30 (trinta) dias, a contar da parcela anterior, para comprovarem o recolhimento das demais parcelas, devendo incidir, sobre cada valor mensal, atualizado monetariamente, os juros de mora devidos, na forma prevista na legislação em vigor, alertando o responsável de que a falta de comprovação do recolhimento de qualquer parcela importará o vencimento antecipado do saldo devedor, nos termos do § 2º do art. 217 do Regimento Interno deste Tribunal;
9.7. enviar cópia deste Acórdão, bem como do relatório e do voto que o fundamentam, à Procuradoria da República no Estado do Pará, nos termos do § 3º do art. 16 da Lei 8.443/1992 c/c o § 7º do art. 209 do Regimento Interno do TCU, para adoção das medidas cabíveis;
9.8. enviar cópia deste Acórdão à Caixa Econômica Federal e aos responsáveis, para ciência;
9.9. informar à Procuradoria da República no Estado do Pará, à Caixa Econômica Federal e aos responsáveis que a presente deliberação, acompanhada do Relatório e do Voto que a fundamenta, está disponível para a consulta no endereço www.tcu.gov.br/acordaos, além de esclarecer que, caso requerido, o TCU poderá fornecer sem custos as correspondentes cópias, de forma impressa; e
9.10. informar à Procuradoria da República no Estado do Pará que, nos termos do parágrafo único do art. 62 da Resolução TCU nº 259/2014, os procuradores e membros do Ministério Público credenciados nesta Corte podem acessar os presentes autos de forma eletrônica e automática, ressalvados apenas os casos de eventuais peças classificadas como sigilosas, as quais requerem solicitação formal.

Tomada de contas especial instaurada pela Caixa Econômica Federal, em desfavor dos Srs. Gilcleider Altino Ribeiro, Eduardo Alves Conti e José Rodrigues de Miranda, ex-prefeitos municipais de Santana do Araguaia/PA, em razão da não comprovação da regular aplicação dos recursos repassados pela União, por meio do Contrato de Repasse nº 708611, firmado entre a aludida municipalidade e o Ministério do Turismo, com o objetivo de realizar a reforma e ampliação do Centro de Convenções e Turismo do município.

Segunda Câmara

Município de Santana do Araguaia/PA.

3. Responsáveis: Gilcleider Altino Ribeiro (XXX.669.516-XX); Jeová Vieira de Aguiar (XXX.730.788-XX); Eduardo Alves Conti (XXX.205.702-XX); José Rodrigues de Miranda (XXX.451.031-XX) e Município de Santana do Araguaia-PA (05.832.977/0001-99).

13.1. Ministros presentes: Aroldo Cedraz (na Presidência), Augusto Nardes (Relator) e Vital do Rêgo.
13.2. Ministro-Substituto convocado: Marcos Bemquerer Costa.

AUGUSTO NARDES

Transcrevo, a seguir, a instrução elaborada no âmbito da então Secretaria de Controle Externo de Tomada de Contas Especial (SecexTCE) , peça 107, cujo encaminhamento teve a anuência do seu corpo diretivo (peças 108 e 109) e do Ministério Público junto ao TCU (peça 110) :
	"INTRODUÇÃO
Cuidam os autos de tomada de contas especial instaurada pela Caixa Econômica Federal (mandatária) , em desfavor dos Srs. Gilcleider Altino Ribeiro, Eduardo Alves Conti e José Rodrigues de Miranda, ex-prefeitos municipais de Santana do Araguaia - PA (gestões: 1/1/2009-31/12/2012, 1/1/2013-31/12/2016 e 1/1/2017-31/12/2020, respectivamente) , em razão da não comprovação da regular aplicação dos recursos repassados pela União, por meio do Contrato de Repasse nº 708611, firmado entre a aludida municipalidade e o Ministério do Turismo, com o objetivo de realizar a reforma e ampliação do Centro de Convenções e Turismo de Santana do Araguaia (peça 15) .
	HISTÓRICO
O Contrato de Repasse nº 708611 foi firmado em 30/12/2009, no valor de R$ 307.500,00, sendo R$ 292.500,00 à conta do concedente e R$ 15.000,00 referentes à contrapartida do convenente. Teve vigência de 30/12/2009 a 29/6/2018 (após sucessivas prorrogações - peça 35, p. 1) , com prazo para apresentação da prestação de contas em 28/8/2018.
Dos recursos contratados foram efetivamente repassados R$ 146.250,00, por intermédio das seguintes ordens bancárias (peça 31) :
	OB
	Valor R$
	Data

	2011OB80361
	8.482,50
	30/12/2011

	2012OB05577
	69.468,75
	20/9/2012

	2015OB03357
	68.298,75
	15/12/2015

	TOTAL
	146.250,00
	
O fundamento para a instauração da Tomada de Contas Especial, conforme consignado na matriz de responsabilização elaborada pelo tomador de contas, foi a constatação da seguinte irregularidade: 
O motivo para a instauração da presente Tomada de Contas Especial foi a não execução total do objeto do contrato de repasse descrito como 'Reforma e ampliação do Centro de Convenções e Turismo de Santana do Araguaia'. Embora o Contratado tenha executado 26,65%, a parcela executada não possui aproveitamento útil. Desse modo, o empreendimento não gerou benefício à população alvo, resultando em dano ao erário decorrente da ausência de funcionalidade do objeto parcialmente executado.
Os responsáveis foram devidamente notificados (peças 4-11) , e diante da ausência de justificativas suficientes para elidir a irregularidade e da não devolução dos recursos, instaurou-se a tomada de contas especial, em 24/10/2018, a qual foi registrada no sistema e-TCE com o número 1388/2018.
No Relatório de TCE nº 122/2019/CEGOV/CEF (peça 35) , o tomador de contas concluiu que o prejuízo importaria no valor original de R$ 77.944,60, imputando a responsabilidade aos ex-prefeitos municipais de Santana do Araguaia-PA, os Srs. Gilcleider Altino Ribeiro (gestão: 1/1/2009 a 31/12/2012) , Eduardo Alves Conti (gestão: 1/1/2013 a 31/12/2016) , e José Rodrigues de Miranda (na condição de prefeito sucessor entre 1/1/2017 e 31/12/2020) .
No relatório de auditoria da CGU (peça 37) , foram ratificadas as conclusões do tomador de contas. Após a emissão do certificado de auditoria, do parecer do dirigente do órgão de controle interno e do pronunciamento ministerial (peças 38-40) , o processo foi encaminhado ao Tribunal de Contas da União.
Na instrução inicial (peça 44) , perfilhou-se o entendimento do tomador de contas quanto à responsabilização dos ex-prefeitos Gilcleider Altino Ribeiro, Eduardo Alves Conti e José Rodrigues Miranda, divergindo-se, contudo, quanto ao valor do débito imputado, e acrescendo-se a responsabilização do ente municipal, conforme o excerto a seguir:
12. A partir da análise dos documentos presentes nos autos, verifica-se que os Srs. Gilcleider Altino Ribeiro, Eduardo Alves Conti e José Rodrigues de Miranda, ex-prefeitos municipais de Santana do Araguaia - PA (gestões: 1/1/2009-31/12/2012; 1/1/2013-31/12/2016 e 1/1/2017-31/12/2020, respectivamente) foram os responsáveis pela gestão e execução dos recursos federais recebidos por meio do Contrato de Repasse nº 708611, conforme o termo inicial do ajuste (peça 15) e suas sucessivas prorrogações (peça16) .
13. Vale acrescentar a esse respeito que os agentes responsabilizados tiveram tempo e recursos suficientes para execução e conclusão do objeto proposto no plano de trabalho, tal como observou o tomador de contas (peça 35, p. 5, item 10) . A situação de paralisação das obras foi apontada na gestão do Sr. Gilcleider Altino Ribeiro, conforme os Relatórios de Acompanhamento de Engenharia - RAE, da Caixa Econômica Federal, datados de 9/9/2011 e 9/7/2012 (peça 20) . Com relação aos prefeitos que o sucederam - Srs. Eduardo Alves Conti e José Rodrigues de Miranda -, pode-se observar que nas respectivas gestões não se adotou as medidas necessárias para a conclusão do projeto, ensejando as notificações desses responsáveis, realizadas nos anos de 2018 e 2019 (peças 10 e 9) .
14. Por sua vez, a partir dos mencionados Relatórios de Acompanhamento de Engenharia - RAE (peça 20) , foi possível constatar que a parcela realizada de 26,65% não se reverteu em efetiva utilidade para a população beneficiária, uma vez que itens de serviços essenciais da obra não foram executados (instalações elétricas e hidrossanitárias, impermeabilizações e proteções diversas, cobertura, estrutura metálica, esquadrias/ferragens/vidros, revestimentos, piso e pinturas) , ou foram executados apenas parcialmente (fundações e sondagens, e paredes e painéis) , conforme planilha e fotos anexadas (peça 20, p. 4 e 6) .
15. Malgrado essas conclusões, o tomador de contas imputou aos responsáveis o débito correspondente apenas às duas primeiras parcelas de recursos transferidos (com pequena divergência de somatório dos valores e erro nas datas de repasse) , perfazendo o montante de R$ R$ 77.944,60.
16. Com relação a esse aspecto, diverge-se integralmente do tomador de contas, uma vez que, nos casos de execução apenas parcial de obras custeadas com recursos públicos federais, a ausência de aproveitabilidade da parcela executada implica a configuração do débito pela integralidade dos valores recebidos. Tal orientação vai na linha de entendimentos consolidados do TCU (e.g. Acórdão 1731/2015-TCU-Primeira Câmara; 10988/2015 - 2ª Câmara e 2599/2010 - Plenário) .
17. Noutro prisma, é forçoso reconhecer que, embora inacabada, a obra objeto do Contrato de Repasse nº 708611 incorporou-se ao patrimônio do Município de Santana do Araguaia - PA, podendo vir a ser concluída futuramente, como demonstram as fotos na peça 20, p. 6. Desse modo, por se haver locupletado à custa dos recursos públicos federais, deve a municipalidade ser incluída no polo passivo desta TCE, respondendo solidariamente pelo débito apurado nos autos. 
Por conseguinte, foi proposta a realização de citação dos responsáveis para a seguinte irregularidade: 
Irregularidade 1: Inexecução parcial do objeto do Contrato de Repasse nº 708611, cuja parcela executada não reverteu em aproveitamento útil para o público beneficiário, resultando em dano ao erário pela integralidade dos recursos transferidos. 
	Evidências da irregularidade: documentos técnicos presentes nas peças 1, 2, 6, 9, 10, 11, 12, 15 e 20.
	Normas infringidas: Constituição Federal (art. 37, caput c/c art. 70, parágrafo único) , Lei 8.443/1992 (art. 8º c/c art. 16, inc. III, alínea 'a') , Decreto-lei 200/1967 (art. 93) , Decreto-lei 201/1967 (art. 1º) , Lei 8.429/1992 (art. 11, inc. VI) , Decreto 93.872/1986 (artigos 66, 145 e 148) , Portaria Interministerial MPDG/MF/CGU424/2016 (art. 70, § 1º, inc. I) e demais normas específicas que definem os critérios e condições de execução do objeto e de prestação de contas dos recursos transferidos, bem como Cláusula Terceira, item 3.2 do Contrato de Repasse n° 300.859-22/2009.
	Débitos relacionados aos responsáveis Gilcleider Altino Ribeiro, Eduardo Alves Conti, José Rodrigues de Miranda, e Município de Santana do Araguaia - PA:
	Data de ocorrência
	Valor histórico (R$) 

	30/12/2011
	8.482,50

	20/9/2012
	69.468,75

	15/12/2015
	68.298,75

Cofre credor: Tesouro Nacional.
Responsável: José Rodrigues de Miranda.
Conduta: Deixar de aplicar os recursos públicos federais transferidos à conta do Contrato de Repasse nº 708611, tendo se omitido na adoção das providências necessárias à conclusão do objeto avençado em sua integralidade, resultando em parcela executada sem qualquer utilidade para a população beneficiária.
Nexo de causalidade: A omissão na adoção de providências necessárias à conclusão do objeto avençado no Contrato de Repasse nº 708611, resultando em parcela executada sem qualquer utilidade para a população beneficiária, acarreta dano ao erário pela integralidade dos recursos públicos federais transferidos.
Culpabilidade: Não há excludentes de ilicitude, de culpabilidade e de punibilidade; é razoável supor que o responsável tinha consciência da ilicitude de sua conduta; era exigível conduta diversa da praticada, qual seja, adotar todas as providências necessárias à continuidade e conclusão do objeto avençado no Contrato de Repasse nº 708611. 
Responsável: Eduardo Alves Conti.
Conduta: Deixar de aplicar os recursos públicos federais transferidos à conta do Contrato de Repasse nº 708611, tendo se omitido na adoção das providências necessárias à conclusão do objeto avençado em sua integralidade, resultando em parcela executada sem qualquer utilidade para a população beneficiária.
Nexo de causalidade: A omissão na adoção de providências necessárias à conclusão do objeto avençado no Contrato de Repasse nº 708611, resultando em parcela executada sem qualquer utilidade para a população beneficiária, acarreta dano ao erário pela integralidade dos recursos públicos federais transferidos.
Culpabilidade: Não há excludentes de ilicitude, de culpabilidade e de punibilidade; é razoável supor que o responsável tinha consciência da ilicitude de sua conduta; era exigível conduta diversa da praticada, qual seja, adotar todas as providências necessárias à continuidade e conclusão do objeto avençado no Contrato de Repasse nº 708611. 
Responsável: Gilcleider Altino Ribeiro.
Conduta: Deixar de aplicar os recursos públicos federais transferidos à conta do Contrato de Repasse nº 708611, do qual foi subscritor, tendo se omitido na adoção das providências necessárias à conclusão do objeto avençado em sua integralidade, resultando em parcela executada sem qualquer utilidade para a população beneficiária.
Nexo de causalidade: A omissão na adoção de providências necessárias à conclusão do objeto avençado no Contrato de Repasse nº 708611, resultando em parcela executada sem qualquer utilidade para a população beneficiária, acarreta dano ao erário pela integralidade dos recursos públicos federais transferidos.
Culpabilidade: Não há excludentes de ilicitude, de culpabilidade e de punibilidade; é razoável supor que o responsável tinha consciência da ilicitude de sua conduta; era exigível conduta diversa da praticada, qual seja, adotar todas as providências necessárias à continuidade e conclusão do objeto avençado no Contrato de Repasse nº 708611. 
Responsável: Município de Santana do Araguaia-PA.
Conduta: Deixar de aplicar os recursos públicos federais transferidos à conta do Contrato de Repasse nº 708611, tendo se omitido na adoção das providências necessárias à conclusão do objeto avençado em sua integralidade, resultando em parcela executada sem qualquer utilidade para a população beneficiária.
Nexo de causalidade: A omissão na adoção de providências necessárias à conclusão do objeto avençado no Contrato de Repasse nº 708611, resultando em parcela executada sem qualquer utilidade para a população beneficiária, acarreta dano ao erário pela integralidade dos recursos públicos federais transferidos.
Culpabilidade: Não há excludentes de ilicitude, de culpabilidade e de punibilidade; é razoável supor que o responsável pela gestão da municipalidade tinha consciência da ilicitude de sua conduta; era exigível conduta diversa da praticada, qual seja, adotar todas as providências necessárias à continuidade e conclusão do objeto avençado no Contrato de Repasse nº 708611. 
Encaminhamento: citação.
Em cumprimento ao pronunciamento da unidade (peça 46) , foi efetuada citação dos responsáveis, nos moldes adiante:
 Gilcleider Altino Ribeiro - promovida a citação do responsável, conforme delineado adiante:
	Comunicação: Ofício 6673/2022 - Seproc (peça 53) 
Data da Expedição: 23/2/2022
Data da Ciência: não houve (Mudou-se) (peça 64) 
Observação: Ofício enviado para o endereço do responsável, conforme pesquisa na base de dados no sistema da Receita Federal, custodiada pelo TCU (peça 50) .
	
	Comunicação: Edital 0702/2022 - Seproc (peça 83) 
Data da Publicação: 19/5/2022 (peça 84) 
Fim do prazo para a defesa: 3/6/2022
	
 Eduardo Alves Conti - promovida a citação do responsável, conforme delineado adiante:
	Comunicação: Ofício 6674/2022 - Seproc (peça 52) 
Data da Expedição: 23/2/2022
Data da Ciência: 11/3/2022 (peça 61) 
Nome Recebedor: Ilegível
Observação: Ofício enviado para o endereço do responsável, conforme pesquisa na base de dados no sistema da Receita Federal, custodiada pelo TCU (peça 50) .
Fim do prazo para a defesa: 26/3/2022
	
 José Rodrigues de Miranda - promovida a citação do responsável, conforme delineado adiante:
	Comunicação: Ofício 6672/2022 - Seproc (peça 54) 
Data da Expedição: 23/2/2022
Data da Ciência: não houve (Número inexistente) (peça 62) 
Observação: Ofício enviado para o endereço do responsável, conforme pesquisa na base de dados no sistema da Receita Federal, custodiada pelo TCU (peça 50) .
	
	Comunicação: Ofício 21432/2022 - Seproc (peça 85) 
Data da Expedição: 23/5/2022
Data da Ciência: 27/5/2022 (peça 86) 
Nome Recebedor: Ilegível
Observação: Ofício enviado para o endereço do responsável, conforme pesquisa na base de dados no sistema do Renach, custodiada pelo TCU (peça 82) .
Fim do prazo para a defesa: 11/6/2022
	
 Município de Santana do Araguaia - PA - promovida a citação do responsável, conforme delineado adiante:
	Comunicação: Ofício 6675/2022 - Seproc (peça 51) 
Data da Expedição: 23/2/2022
Data da Ciência: 11/3/2022 (peça 63) 
Nome Recebedor: Ilegível
Observação: Ofício enviado para o endereço do responsável, conforme pesquisa na base de dados nos sistemas corporativos do TCU, custodiada pelo TCU (peça 50) .
Fim do prazo para a defesa: 26/3/2022
	
Conforme Despacho de Conclusão das Comunicações Processuais (peça 87) , as providências inerentes às comunicações processuais foram concluídas. 
Transcorrido o prazo regimental, verificou-se que o responsável Gilcleider Altino Ribeiro permaneceu silente, devendo ser considerado revel, nos termos do art. 12, § 3º, da Lei nº 8.443/1992.
Os demais responsáveis, Eduardo Alves Conti, José Rodrigues de Miranda e Município de Santana do Araguaia - PA, apresentaram suas respectivas alegações de defesa, respectivamente às peças 65-74, 89-93 e 76-79.
Em análise perfunctória às alegações de defesa apresentadas pelo Sr. José Rodrigues de Miranda (peça 95) , verificou-se a informação de que o ex-prefeito Gilcleider Altino Ribeiro havia renunciado ao cargo, que foi assumido pelo vice-prefeito Jeová Vieira de Aguiar, no período de 11/4/2011 a 31/12/2012. 
De acordo com a defesa do Sr. José Rodrigues de Miranda, teria sido juntada às alegações a cópia da Escritura Pública de Declaração de Renúncia do ex-prefeito. Todavia, não se localizou esse elemento dentre a documentação complementar das alegações (peças 89, 91-93) .
No intuito de comprovar o fato alegado, procedeu-se à buscas no site do Tribunal Regional Eleitoral do Pará - TER/PA (https://www.tre-pa.jus.br/eleicoes/eleicoes-anteriores/eleicoes-2008/eleicoes-2008) , não se localizando qualquer registro da renúncia, mas apenas a informação de que o Sr. Gilcleider Altino Ribeiro fora eleito para exercer o cargo de prefeito municipal entre 2009-2012. Efetuou-se, então, pesquisas em sites de notícias locais, nos quais havia informações concernentes à renúncia e à assunção do vice-prefeito (https://www.zedudu.com.br/prefeito-de-santana-do-araguaia-renuncia-ao-cargo/ e http://www.carajastudodebom.com.br/noticia/jacunda/000089046/prefeito-de-santana-do-araguaia-renuncia-ao-mandato.
Comprovada a veracidade da renúncia do Sr. Gilcleider Altino Ribeiro, procedeu-se a novo e detido exame dos autos, não se identificando qualquer referência ao fato.
Embora constasse a assinatura do Sr. Jeová de Aguiar no termo aditivo firmado em 19/7/2011 (peça 16, p. 2) e na Relação de Pagamentos (peça 21) , com o carimbo de prefeito municipal, o fato foi considerado como mero equívoco, uma vez que todos os encaminhamentos na fase interna da TCE - Registro de Débito (peça 33) , Matriz de Responsabilização (peça 34) e Relatório de TCE nº 122/2019/CEGOV/CEF (peça 35) - apontaram o Sr. Gilcleider Altino Ribeiro como dirigente, no 1º/1/2009 e 31/12/2012) .
Em vista da presunção de veracidade que reveste os atos administrativos, e da ausência de elementos consistentes nos autos que levassem à conclusão diversa, elaborou-se a instrução inicial, com a inclusão apenas dos ex-prefeitos Gilcleider Altino Ribeiro, Eduardo Alves Conti e José Rodrigues de Miranda e do Município de Santana do Araguaia, no polo passivo da TCE.
Com a superveniência da informação de que o Sr. Jeová Vieira de Aguiar teria ocupado o cargo de prefeito, no período entre 11/4/2011 a 31/12/2012, fez-se necessária a sua citação, ante a existência de elementos nos autos que demonstram sua responsabilidade pelo recebimento da 1ª e 2ª parcela de recursos (R$ 8.482,50 e R$ 69.468,75) e, também, pela execução e paralisação da obra pactuada no ajuste.
Corroboraram essa assertiva os Relatórios de Acompanhamento de Obras - RAE, de 9/9/2011 e de 9/7/2012 (peça 20, p. 1-4 e 4-6, respectivamente) . A partir das planilhas que integram esses relatórios, verificou-se que os serviços executados evoluíram entre julho e setembro de 2011, de 0% para 2,90% (peça 20, p. 1) , e de 2,90% para 26,65%, entre essa última data e 9/7/2012, quando houve a paralisação da obra (peça 20, p. 4) .
Sob esse enfoque, concluiu-se que a responsabilidade originalmente atribuída ao Sr. Gilcleider Altino Ribeiro devesse recair, na verdade, sobre seu sucessor, o Sr. Jeová Vieira de Aguiar, uma vez que não recebeu e, tampouco, geriu os recursos do Contrato de Repasse nº 708611.
Nessa linha, entendeu-se cabível a exclusão do Sr. Gilcleider Altino Ribeiro da presente relação processual. Contudo, tendo em vista que já havia se operado a sua citação válida, e não havendo delegação de competência para tal, concluiu-se ser necessária a manifestação do Relator ou do Tribunal para que se proceda a exclusão proposta, sem prejuízo do encaminhamento de cópia desta instrução, para ciência do ex-prefeito, já naquela oportunidade.
Assim, propôs-se que o Sr. Jeová Vieira de Aguiar fosse citado pela mesma irregularidade, e nos mesmos moldes, por que foram citados os demais responsáveis (vide item 9 supra) .
Em cumprimento ao pronunciamento da unidade (peça 97) , foi efetuada citação complementar, conforme segue detalhado:
 Jeová Vieira de Aguiar:
	Comunicação: Ofício 44659/2022 - Seproc (peça 102) 
Data da Expedição: 16/9/2022
Data da Ciência: 20/9/2022 (peça 104) 
Nome Recebedor: Ilegível
Observação: Ofício enviado para o endereço do responsável, conforme pesquisa na base de dados no sistema do Renach, custodiada pelo TCU (peça 99) .
Fim do prazo para a defesa: 5/10/2022
	
	Comunicação: Ofício 44660/2022 - Seproc (peça 101) 
Data da Expedição: 16/9/2022
Data da Ciência: não houve (Não procurado) (peça 105) 
Observação: Ofício enviado para o endereço do responsável, conforme pesquisa na base de dados no sistema do TSE, custodiada pelo TCU (peça 99) .
	
	Comunicação: Ofício 44661/2022 - Seproc (peça 100) 
Data da Expedição: 15/9/2022
Data da Ciência: não houve (Mudou-se) (peça 103) 
Observação: Ofício enviado para o endereço do responsável, conforme pesquisa na base de dados no sistema da Receita Federal, custodiada pelo TCU (peça 99) .
	
Conforme Despacho de Conclusão das Comunicações Processuais (peça 106) , as providências inerentes às comunicações processuais foram concluídas. 
Transcorrido o prazo regimental, o responsável Jeová Vieira de Aguiar permaneceu silente, devendo ser considerado revel, nos termos do art. 12, § 3º, da Lei 8.443/1992.
As alegações de defesa dos responsáveis Eduardo Alves Conti, José Rodrigues de Miranda e Município de Santana do Araguaia - PA, bem como a revelia do Sr. Jeová Vieira de Aguiar encontram-se adiante analisadas, no tópico 'Exame Técnico'.
	ANÁLISE DOS PRESSUPOSTOS DE PROCEDIBILIDADE DA IN/TCU 71/2012
	Avaliação da Ocorrência de Prescrição
Em relação à prescrição, o Supremo Tribunal Federal - STF, no Recurso Extraordinário - RE 636.886, fixou a tese, com repercussão geral reconhecida, de que 'é prescritível a pretensão de ressarcimento ao erário fundada em decisão de Tribunal de Contas' (Tema 899) . Posteriormente, o próprio TCU regulamentou o assunto por meio da Resolução TCU 344, de 11/10/2022, publicada em 21/10/2022, à luz do disposto na Lei 9.873/1999, estabelecendo que 'prescrevem em cinco anos as pretensões punitiva e de ressarcimento' nos processos de controle externo, conforme o art. 2º, da referida norma.
Quanto ao termo inicial da contagem do prazo prescricional, o art. 4º prevê o seguinte:
Art. 4° O prazo de prescrição será contado:
I - da data em que as contas deveriam ter sido prestadas, no caso de omissão de prestação de contas;
II - da data da apresentação da prestação de contas ao órgão competente para a sua análise inicial;
III - do recebimento da denúncia ou da representação pelo Tribunal ou pelos órgãos de controle interno, quanto às apurações decorrentes de processos dessa natureza;
IV - da data do conhecimento da irregularidade ou do dano, quando constatados em fiscalização realizada pelo Tribunal, pelos órgãos de controle interno ou pelo próprio órgão ou entidade da Administração Pública onde ocorrer a irregularidade;
V - do dia em que tiver cessado a permanência ou a continuidade, no caso de irregularidade permanente ou continuada.
No que se refere às causas de interrupção da prescrição, o art. 5º dispõe:
Art. 5º A prescrição se interrompe:
I - pela notificação, oitiva, citação ou audiência do responsável, inclusive por edital; 
II - por qualquer ato inequívoco de apuração do fato;
III - por qualquer ato inequívoco de tentativa de solução conciliatória; 
IV - pela decisão condenatória recorrível.
§ 1° A prescrição pode se interromper mais de uma vez por causas distintas ou por uma mesma causa desde que, por sua natureza, seja repetível no curso do processo.
§ 2° Interrompida a prescrição, começa a correr novo prazo a partir do ato interruptivo.
§ 3º Não interrompem a prescrição o pedido e concessão de vista dos autos, emissão de certidões, prestação de informações, juntada de procuração ou subestabelecimento e outros atos de instrução processual de mero seguimento do curso das apurações.
Já a prescrição intercorrente é regulada no art. 8º:
Art. 8º Incide a prescrição intercorrente se o processo ficar paralisado por mais de três anos, pendente de julgamento ou despacho, sem prejuízo da responsabilidade funcional decorrente da paralisação, se for o caso. 
§ 1° A prescrição intercorrente interrompe-se por qualquer ato que evidencie o andamento regular do processo, excetuando-se pedido e concessão de vista dos autos, emissão de certidões, prestação de informações, juntada de procuração ou subestabelecimento e outros atos que não interfiram de modo relevante no curso das apurações.
§ 2° As causas suspensivas e interruptivas da prescrição principal também suspendem ou interrompem a prescrição intercorrente.
No caso concreto, o termo inicial da contagem do prazo da prescrição principal e da prescrição intercorrente recaiu em 11/6/2012, data da prestação de contas do ajuste (peça 21 - inciso II do art. 4º da Resolução TCU nº 344/2022) .
Verificam-se, nos presentes autos, os seguintes eventos processuais interruptivos da prescrição principal, ocorridos tanto na fase interna, quanto na fase externa desta¿TCE: 
1.1. Fase interna: 
	a) Relatório de Acompanhamento de Engenharia de 9/7/2012: apontou o início da paralisação das obras (peça 20, p. 4-5) ;
	b) Mensagem eletrônica ME 9906/2014 GIGOVMB (Caixa) , de 8/10/2014: informou à Prefeitura Municipal de Santana do Araguaia - PA que o status da obra no sistema da Caixa fora alterado para: OBRA PARALISADA, solicitando documentos para dar continuidade à execução do contrato (peça 2, p. 1-2) ;
	c) Mensagem eletrônica ME 10/2016 GIGOVMB, de 7/1/2016: solicitou a prestação de contas do 2º desbloqueio (peça 2, p. 3) ;
	d) Mensagem eletrônica de GIGOVMB03 - Repasse e Financiamento, de 1/3/2017: determinou data para conclusão da obra (30/6/2017) [peça 2, p. 5) ;
	e) Ofício nº 0304/2018/REGOVMB, de 23/7/2018, recebido em 1/8/2018: notificou o ex-prefeito José Rodrigues de Miranda para regularizar a situação da obra paralisada há mais de 120 (cento e vinte) dias, ou recolher o valor do débito apurado, sob pena de instauração da TCE (peças 10 e 11 - Of. e AR) ;
	f) Edital de Notificação publicado no DOU de 20/5/2019: notificou o Município de Santana do Araguaia - PA para regularizar a situação da obra paralisada há mais de 180 (cento e oitenta) dias, ou recolher o valor do débito apurado, sob pena de instauração da TCE (peça 6) ;
	g) Relatório de TCE nº 122/2019/CEGOV/CEF, de 8/8/2019: concluiu que o prejuízo importaria no valor original de R$ 77.944,60, imputando a responsabilidade aos ex-prefeitos municipais de Santana do Araguaia-PA, os Srs. Gilcleider Altino Ribeiro, Eduardo Alves Conti e José Rodrigues de Miranda (peça 35) ;
	h) Relatório de Auditoria E-TCE nº 1388/2018, de 4/5/2020: ratificou as conclusões do tomador de contas (peça 37) ;
Fase externa:
	a) Autuação do processo no TCU, em 28/5/2020;
	b) Instrução da Secex-TCE, de 14/2/2022: propôs a citação dos responsáveis, incluindo o Município de Santana do Araguaia - PA no polo passivo da TCE (peça 42) ;
	c) Edital nº 702-TCU/Seproc, publicado no DOU de 19/5/2022  (Seção 3, p. 187-8) : citou o Sr. Gilcleider Altino Ribeiro (peça 84) ;
	d) Ofício 6674/2022-TCU/Seproc, de 23/2/2022 (recebido em 11/3/2022 - AR à peça 61) : notificou o Sr. Eduardo Alves Conti (peça 52) ;
	e) Ofício 21432/2022-TCU/Seproc, de 23/5/2022 (recebido em 27/5/2022 - AR à peça 86) : notificou o Sr. José Rodrigues de Miranda (peça 85) ;
	f) Instrução da Secex-TCE, de 4/8/2022: propôs a citação do Sr. Jeová Vieira Aguiar (peça 95) ;
		g) Ofício 44660/2022-TCU/Seproc, de 16/9/2022 (recebido em 20/9/2022 - AR à peça 104) : notificou o Sr. Jeová Vieira Aguiar (peça 101) .
Ao se analisar o termo inicial da contagem do prazo de prescrição, bem como a sequência de eventos processuais indicados no item anterior, os quais têm o condão de interromper a fluência do prazo prescricional, nos termos do art. 5º da Resolução TCU nº 344/2022, conclui-se que não houve o transcurso do prazo de 5 (cinco) anos entre cada evento processual e o seguinte. Portanto, levando-se em consideração o entendimento do STF acima mencionado, bem como a vigente regulamentação do Tribunal, não ocorreu, nos autos, a prescrição da pretensão sancionatória e ressarcitória para o TCU. 
Verificam-se, nos presentes autos, os seguintes eventos interruptivos da prescrição intercorrente, ocorridos tanto na fase interna, quanto na fase externa desta TCE:
Fase interna:
	a) Relatório de Acompanhamento de Engenharia de 9/7/2012: apontou o início da paralisação das obras (peça 20, p. 4-5) ;
	b) Mensagem eletrônica ME 9906/2014 GIGOVMB (Caixa) , de 8/10/2014: informou à Prefeitura Municipal de Santana do Araguaia - PA que o status da obra no sistema da Caixa fora alterado para: OBRA PARALISADA, solicitando documentos para dar continuidade à execução do contrato (peça 2, p. 1-2) ;
	c) Mensagem eletrônica ME 10/2016 GIGOVMB, de 7/1/2016: solicitou a prestação de contas do 2º desbloqueio (peça 2, p. 3) ;
	d) Mensagem eletrônica de GIGOVMB03 - Repasse e Financiamento, de 1/3/2017: determinou data para conclusão da obra (30/6/2017) [peça 2, p. 5) ;
	e) Ofício nº 0304/2018/REGOVMB, de 23/7/2018, recebido em 1/8/2018: notificou o ex-prefeito José Rodrigues de Miranda para regularizar a situação da obra paralisada há mais de 120 (cento e vinte) dias, ou recolher o valor do débito apurado, sob pena de instauração da TCE (peças 10 e 11 - Of. e AR) ;
	f) Edital de Notificação publicado no DOU de 20/5/2019: notificou o Município de Santana do Araguaia - PA para regularizar a situação da obra paralisada há mais de 180 (cento e oitenta) dias, ou recolher o valor do débito apurado, sob pena de instauração da TCE (peça 6) ;
	g) Relatório de TCE nº 122/2019/CEGOV/CEF, de 8/8/2019: concluiu que o prejuízo importaria no valor original de R$ 77.944,60, imputando a responsabilidade aos ex-prefeitos municipais de Santana do Araguaia-PA, os Srs. Gilcleider Altino Ribeiro, Eduardo Alves Conti e José Rodrigues de Miranda (peça 35) ;
	h) Relatório de Auditoria E-TCE nº 1388/2018, de 4/5/2020: ratificou as conclusões do tomador de contas (peça 37) ;
Fase externa:
	a) Autuação do processo no TCU, em 28/5/2020;
	b) Envio para providências internas Secex-TCE/D5, em 30/8/2020;
	c) Alteração de unidade técnica responsável para Secex-TCE/D3, em 2/12/2021;
	d) Instrução da Secex-TCE, de 14/2/2022: propôs a citação dos responsáveis, incluindo o Município de Santana do Araguaia - PA no polo passivo da TCE (peça 42) ;
	e) Edital nº 702-TCU/Seproc, publicado no DOU de 19/5/2022  (Seção 3, p. 187-8) : citou o Sr. Gilcleider Altino Ribeiro (peça 84) ;
	f) Ofício 6674/2022-TCU/Seproc, de 23/2/2022 (recebido em 11/3/2022 - AR à peça 61) : notificou o Sr. Eduardo Alves Conti (peça 52) ;
	g) Ofício 21432/2022-TCU/Seproc, de 23/5/2022 (recebido em 27/5/2022 - AR à peça 86) : notificou o Sr. José Rodrigues de Miranda (peça 85) ;
	h) Instrução da Secex-TCE, de 4/8/2022: propôs a citação do Sr. Jeová Vieira Aguiar (peça 95) ;
		i) Ofício 44660/2022-TCU/Seproc, de 16/9/2022 (recebido em 20/9/2022 - AR à peça 104) : notificou o Sr. Jeová Vieira Aguiar (peça 101) .
Levando-se em consideração a vigente regulamentação do Tribunal, o voto condutor do Acórdão 2486/2022-TCU-Plenário, Rel. Min. Antônio Anastasia, bem como os eventos processuais interruptivos da prescrição intercorrente, relacionados no item anterior, conclui-se que não houve o transcurso do prazo de 3  (três) anos entre cada evento processual e o seguinte, e consequentemente não ocorreu a prescrição intercorrente.
Avaliação de Viabilidade do Exercício do Contraditório e Ampla Defesa
	Verifica-se que não houve o transcurso de mais de dez anos desde o fato gerador sem que tenha havido a notificação dos responsáveis pela autoridade administrativa federal competente (art. 6º, inciso II, c/c art. 19 da IN/TCU 71/2012, modificada pela IN/TCU 76/2016) , uma vez que a data da irregularidade sancionada recaiu em 15/12/2015 (data do último repasse de recursos) , e os responsáveis foram notificados sobre a irregularidade pela autoridade administrativa competente conforme segue:
Gilcleider Altino Ribeiro: Edital de Notificação s/n, publicado no DOU de 20/5/2019 (peça 6) ;
Eduardo Alves Conti: Edital de Notificação s/n, publicado no DOU de 20/5/2019 (peça 9) ;
José Rodrigues de Miranda: Ofício nº 0304/2018/REGOVMB, de 23/7/2018 (peça 10) , recebido em 1/8/2018, conforme AR à peça 11;
Município de Santana do Araguaia - PA, responsabilizado apenas na fase externa da TCE;
Jeová Vieira de Aguiar, responsabilizado apenas na fase externa da TCE.
	Valor de Constituição da TCE 	
Verifica-se, ainda, que o valor atualizado do débito apurado (sem juros) em 1/1/2017 é de R$ 377.400,06, portanto superior ao limite mínimo de R$ 100.000,00, na forma estabelecida conforme os arts. 6º, inciso I, e 19 da IN/TCU 71/2012, modificada pela IN/TCU 76/2016. 
	OUTROS PROCESSOS/DÉBITOS NOS SISTEMAS DO TCU COM OS MESMOS RESPONSÁVEIS
Informa-se que foram encontrados processos no Tribunal com os mesmos responsáveis:
	Responsável
	Processo

	Gilcleider Altino Ribeiro
	Processo 013.380/2021-4 [TCE, aberto, 'TCE instaurada pelo (a) Fundo Nacional de Desenvolvimento da Educação em razão de Não comprovação da regular aplicação dos recursos repassados pela União, Convênio 655832/2009, firmado com o/a FUNDO NACIONAL DE DESENVOLVIMENTO DA EDUCACAO, Siafi/Siconv 653739, função EDUCACAO, que teve como objeto AQUISICAO DE VEÍCULO AUTOMOTOR, ZERO QUILOMETRO, COM ESPECIFICACOES PARA TRANSPORTE ESCOLAR, POR MEIO DE APOIO FINANCEIRO, NO. ÂMBITO DO PROGRAMA CAMINHO DA ESCOLA. (nº da TCE no sistema: 394/2021) ']
Processo 003.549/2014-3 [TCE, encerrado, 'Convênio nº 128/2005 (Siafi 561733) . Objeto: implantação de um telecentro comunitário a ser instalado na Escola Municipal 'Therezinha Abreu Vita'']
Processo 020.546/2010-6 [DEN, encerrado, 'DENÚNCIA REALIZADA COM VISTAS A APURAR SUPOSTA IRREGULARIDADE NA APLICAÇÃO DE RECURSOS DO FUNDO DE MANUTENÇÃO E DESENVOLVIMENTO DA EDUCAÇÃO BÁSICA E DE VALORIZAÇÃO DOS PROFISSIONAIS DA EDUCAÇÃO - FUNDEB, NOS MUNICÍPIOS DE SANTANA DO ARAGUAIA E TAILÂNDIA - PA']
Processo 010.311/2019-0 [TCE, aberto, 'TCE instaurada pelo (a) FUNDO NACIONAL DE SAÚDE - MS em razão de Não comprovação da regular aplicação dos recursos repassados pela União, função SAUDE, para atendimento à/ao Recurso Financeiro / Fundo a Fundo (nº da TCE no sistema: 363/2018) ']

	Eduardo Alves Conti
	Processo 008.690/2021-9 [TCE, aberto, 'TCE instaurada pelo (a) Fundo Nacional de Desenvolvimento da Educação em razão de Não comprovação da regular aplicação dos recursos repassados pela União, para atendimento ao Programa Nacional de Alimentação Escolar (PNAE) , exercício 2013, função EDUCACAO (nº da TCE no sistema: 2663/2020) ']
Processo 004.618/2021-1 [TCE, aberto, 'TCE instaurada pelo (a) Fundo Nacional de Desenvolvimento da Educação em razão de Não comprovação da regular aplicação dos recursos repassados pela União, Termo de compromisso 10422/2014, firmado com o/a Fundo Nacional de Desenvolvimento da Educação-FNDE, função EDUCACAO, que teve como objeto Construção de 01 (uma) Unidade Quadra Escolar Coberta com Vestiário, localizada na Avenida Jeová de Aguiar nº 100, Vila Mandi, Bairro Centro - Santana do  Araguaia/PA (nº da TCE no sistema: 2561/2020) ']

	A tomada de contas especial está, assim, devidamente constituída e em condição de ser instruída.
	EXAME TÉCNICO
	 Revelia do Sr. Jeová Vieira Aguiar
	Da validade das notificações:
Preliminarmente, cumpre tecer breves considerações sobre a forma como são realizadas as comunicações processuais no TCU. A esse respeito, destacam-se o art. 179, do Regimento Interno do TCU (Resolução 155, de 4/12/2002) e o art. 4º, inciso III, § 1º, da Resolução TCU 170, de 30 de junho de 2004, in verbis: (...) .
Bem se vê, portanto, que a validade da citação via postal não depende de que o aviso de recebimento seja assinado pelo próprio destinatário da comunicação, o que dispensa, no caso em tela, a entrega do AR em 'mãos próprias'. A exigência da norma é no sentido de o Tribunal verificar se a correspondência foi entregue no endereço correto, residindo aqui a necessidade de certeza inequívoca. 
Não é outra a orientação da jurisprudência do TCU, conforme se verifica dos julgados a seguir transcritos:
São válidas as comunicações processuais entregues, mediante carta registrada, no endereço correto do responsável, não havendo necessidade de que o recebimento seja feito por ele próprio (Acórdão 3648/2013-TCU-Segunda Câmara, Relator José Jorge) ;
É prescindível a entrega pessoal das comunicações pelo TCU, razão pela qual não há necessidade de que o aviso de recebimento seja assinado pelo próprio destinatário. Entregandose a correspondência no endereço correto do destinatário, presume-se o recebimento da citação. (Acórdão 1019/2008-TCU-Plenário, Relator Benjamin Zymler) ;
As comunicações do TCU, inclusive as citações, deverão ser realizadas mediante Aviso de Recebimento - AR, via Empresa Brasileira de Correios e Telégrafos, bastando para sua validade que se demonstre que a correspondência foi entregue no endereço correto. (Acórdão 1526/2007-TCU-Plenário, Relator Aroldo Cedraz) .
A validade do critério de comunicação processual do TCU foi referendada pelo Supremo Tribunal Federal, nos termos do julgamento do MS-AgR 25.816/DF, por meio do qual se afirmou a desnecessidade da ciência pessoal do interessado, entendendo-se suficiente a comprovação da entrega do 'AR' no endereço do destinatário:
Ementa: agravo regimental. Mandado de segurança. Desnecessidade de intimação pessoal das decisões do tribunal de contas da união. art. 179 do regimento interno do TCU. Intimação do ato impugnado por carta registrada, iniciado o prazo do art. 18 da lei nº 1.533/51 da data constante do aviso de recebimento. Decadência reconhecida. Agravo improvido.
O envio de carta registrada com aviso de recebimento está expressamente enumerado entre os meios de comunicação de que dispõe o Tribunal de Contas da União para proceder às suas intimações.
O inciso II do art. 179 do Regimento Interno do TCU é claro ao exigir apenas a comprovação da entrega no endereço do destinatário, bastando o aviso de recebimento simples. 
	Da revelia do responsável Jeová Vieira Aguiar
No caso vertente, a citação do responsável Jeová Vieira Aguiar se deu nos endereços constantes da base de dados da Receita Federal, e das bases de dados públicas custodiadas pelo TCU (TSE e Renach) , conforme atestam os avisos de recebimento às peças 103, 104 e 105.
Todavia, a citação apenas se efetivou validamente no endereço obtido na base do Renach, por meio do Ofício 44659/2022 - TCU/Seproc (peça 102) , recebido em 20/9/2022, conforme o AR à peça 104.  
Nos processos do TCU, a revelia não leva à presunção de que sejam verdadeiras todas as imputações levantadas contra os responsáveis, diferentemente do que ocorre no processo civil, em que a revelia do réu opera a presunção da verdade dos fatos narrados pelo autor (Acórdão 1009/2018-TCU-Plenário, Relator Bruno Dantas; 2369/2013-TCU-Plenário, Relator Benjamin Zymler e 2449/2013-TCU-Plenário, Relator Benjamin Zymler) . Dessa forma, a avaliação da responsabilidade do agente não pode prescindir da prova existente no processo ou para ele carreada. 
Ao não apresentar sua defesa, o responsável deixou de produzir prova da regular aplicação dos recursos sob sua responsabilidade, em afronta às normas que impõem aos gestores públicos a obrigação legal de, sempre que demandados pelos órgãos de controle, apresentar os documentos que demonstrem a correta utilização das verbas públicas, a exemplo do contido no art. 93 do Decreto-Lei 200/1967: 'Quem quer que utilize dinheiros públicos terá de justificar seu bom e regular emprego na conformidade das leis, regulamentos e normas emanadas das autoridades administrativas competentes'. 
Não obstante a revelia do responsável, os autos foram novamente compulsados, em homenagem ao princípio da verdade real que informa o processo no TCU, não se identificando qualquer elemento que pudesse alterar os fundamentos da citação realizada.
Desse modo, subsiste injustificada a paralisação da obra iniciada na gestão do ex-prefeito Jeová Vieira Aguiar, cuja a parcela realizada de 26,65% não se reverteu em efetiva utilidade para a população beneficiária, uma vez que itens de serviços essenciais da obra não foram executados (instalações elétricas e hidrossanitárias, impermeabilizações e proteções diversas, cobertura, estrutura metálica, esquadrias/ferragens/vidros, revestimentos, piso e pinturas) , ou foram executados apenas parcialmente (fundações e sondagens, e paredes e painéis) , conforme planilha e fotos anexadas nos Relatórios de Acompanhamento de Engenharia - RAE, da Caixa Econômica Federal, datados de 9/9/2011 e 9/7/2012 (peça 20, p. 4 e 6) .
Em se tratando de processo em que o responsável revel não se manifestou acerca das irregularidades imputadas, não há elementos para que se possa efetivamente aferir e reconhecer a ocorrência de boa-fé em sua conduta, podendo este Tribunal, desde logo, proferir o julgamento de mérito pela irregularidade das contas, conforme os termos dos §§ 2º e 6º do art. 202 do Regimento Interno do TCU. (Acórdão 2064/2011-TCU-Primeira Câmara (Relator Ubiratan Aguiar) , 6.182/2011-TCU-1ª Câmara (Relator Weber de Oliveira) , 4.072/2010-TCU-1ª Câmara (Relator Valmir Campelo) , 1.189/2009-TCU-1ª Câmara (Relator Marcos Bemquerer) , 731/2008-TCU-Plenário (Relator Aroldo Cedraz) .
Assim, o responsável Jeová Vieira Aguiar deve ser considerado revel, nos termos do art. 12, § 3º, da Lei 8.443/1992, devendo as contas ser julgada irregulares, com a condenação ao pagamento do débito apurado e da multa prevista no art. 57 da Lei 8.443/1992.
	Alegações de defesa do Sr. Eduardo Alves Conti (peças 65-74) 
	I- Preliminares: 
Após demonstrar a tempestividade das alegações e sintetizar os principais fatos processuais, a defesa suscitou as questões preliminares a seguir elencadas.
	I.a - Vício de procedibilidade - Retorno dos autos ao órgão (peça 65, p. 4-12) 
Em essência, a preliminar suscitada se baseou na alegação de que, 'durante a fase interna no órgão de origem', o responsável não fora pessoalmente notificado para sanar as irregularidades apontadas, violando-se 'condição mínima de procedibilidade' para o processamento da TCE. (GRIFA-SE) 
Nessa linha, a defesa se reportou à Constituição Federal (art. 5º, inciso LV) , bem como à dispositivos da IN TCU nº 71/2012 (arts. 3º, 4º 10) , da Lei nº 8.443/1992 (arts. 22, inciso III) , do Regimento Interno/TCU (art. 179) e da Lei nº 9.784/1999 (art. 3º, inciso II) , para sustentar que a suposta ausência de notificação teria resultado em cerceamento de sua defesa, razão pela qual requereu a declaração de nulidade do processo ou o seu retorno ao órgão de origem, para a correção do erro apontado.
	Análise
De início, faz-se necessário esclarecer que as fases interna e externa da Tomada de Contas Especial são autônomas, não se vinculando, necessariamente, a segunda - a cargo do TCU - às conclusões da primeira. Assim, pode este Tribunal discordar amplamente em relação ao tomador de contas, caracterizando diversamente a irregularidade, bem como a responsabilidade e o débito apurado nos autos, sem que isso constitua qualquer afronta ao regular seguimento das contas especiais, sob os prismas material e processual.
Nessa perspectiva, a ocorrência de eventuais falhas na fase interna da TCE, por si só, não contaminam o processo no âmbito do TCU (Acórdão 586/2009-TCU-Plenário) .
Não é por outra razão que o TCU concebe a instauração da dialética processual, com o pleno exercício do contraditório e da ampla defesa, apenas a partir da citação válida do responsável, a qual, por sua vez, possui o condão de suprir eventuais falhas nas notificações processuais ocorridas na fase interna da TCE. Os entendimentos nesse sentido encontram-se fortemente consolidados no repertório jurisprudencial da Corte, como se pode ilustrar com os seguintes enunciados de sua Jurisprudência Selecionada:
Não há prejuízo ao exercício do contraditório e da ampla defesa em razão da ausência de oportunidade de defesa na fase interna de tomada de contas especial, pois nessa etapa, em que se coletam evidências para fins de apuração dos fatos e das responsabilidades, não há uma relação processual constituída. A garantia ao direito de defesa ocorre na fase externa, com o chamamento do responsável aos autos, a partir da sua citação válida. (Acórdão 4938/2016-TCU-Primeira Câmara; e 2016/2018 - Segunda Câmara) 
Falha na notificação processual ocorrida na fase interna de tomada de contas especial é superada diante de citação devidamente formalizada no TCU (Acórdão 1467/2008-TCU-Plenário) 
Assim, ainda que se reconhecesse o alegado vício na notificação do responsável - o que, a despeito das certidões anexadas à defesa (peças 66 e 67) , não se comprova nos autos -, isso não implicaria a nulidade do processo. Como visto acima, as ocorrências tidas por irregulares na fase administrativa do procedimento, em nada vinculam este Tribunal, não constituindo qualquer prejuízo processual que não seja alcançado pelo condão sanativo da citação, muito menos o alegado cerceamento de defesa.
Igualmente incabível se mostra o retorno do processo ao órgão de origem para a correção do erro apontado, tal como aventou a defesa, alternativamente. Nesse sentido vale lembrar que a jurisprudência do TCU é clara no sentido de que a remessa da TCE ao Tribunal 'acarreta para o tomador de contas a preclusão da faculdade de qualificar os atos e documentos abarcados no processo e quantificar o dano respectivo' (Acórdão 808/2016-TCU-Plenário) . 
Uma vez instaurado o processo de controle externo perante o TCU, dá-se início a iter procedimental próprio, regido por sua Lei Orgânica (Lei 8.443/1992) , Regimento Interno e demais normas específicas, não havendo qualquer razão para que seja interrompido o fluxo natural do processo de TCE. A esse respeito, é oportuna a remissão ao entendimento consagrado na Jurisprudência Selecionada do TCU, sob o seguinte enunciado:
O regular processamento da tomada de contas especial e o consequente exercício da jurisdição, por parte do TCU, não se subordinam ao mérito do feito. Superada a admissibilidade da instauração da tomada de contas especial, impõe-se o deslinde do processo, com o conhecimento dos fatos e do direito material em causa, para, no quadro do devido processo legal, ser proferido o julgamento de mérito, independentemente da existência ou não de débito, da existência ou não de omissão, da existência ou não de atos irregulares que ensejem a reprovação das contas, com ou sem débito. (Acórdão 4488/2015-TCU-Primeira Câmara) 
Em face do exposto, propõe-se a rejeição da preliminar de nulidade ora analisada. 
	I.b - Da ilegitimidade passiva do autor - da não responsabilização objetiva (peça 65, p. 12-14) 
Nesse tópico, foi alegada a ilegitimidade passiva do defendente, pois a ele teria sido atribuída responsabilidade objetiva pela irregularidade apurada nos autos, o que seria vedado pelo ordenamento jurídico pátrio.
A esse respeito, ponderou que o Contrato de Repasse nº 708611 fora 'realizado' na gestão de seu antecessor, o Sr. Gilcleider Altino Ribeiro, sobre quem deveria recair a responsabilidade pela reparação do dano apurado.
Nessa linha, afirmou:
O que se quer obtemperar é que fato de ser PREFEITO após o não término da obra não se justifica, por si só, sua inserção no polo passivo da TCE, vez que, não responde OBJETIVAMENTE por atos praticados pelos Prefeitos Municipais que o antecederam. É necessário ter prova concreta de que o gestor anuiu ou participou de eventual irregularidade, não podendo ser presumida a sua participação apenas porque era o detentor do Cargo Público de Prefeito.
Em arremate, pontuou que a responsabilização dos chefes do Poder Executivo por atos dos demais servidores 'e ex-prefeitos', sem a necessária individualização da conduta, como alega ser o caso, seria 'insustentável juridicamente'.
	Análise
Ao contrário do que afirma a defesa, o TCU, quando julga as contas dos administradores públicos, baseia-se na responsabilidade subjetiva, que é a obrigação de reparar o dano causado à Administração, seja por culpa ou por dolo no desempenho de suas funções (cf. jurisprudência selecionada - Acórdão 11441/2011-TCU-Segunda Câmara) .
Para que se dê a responsabilização perante o este Tribunal, exige-se o concurso de três pressupostos: i) o ato ilícito na gestão dos recursos públicos; ii) culpa ou dolo; e iii) o nexo de causalidade entre o dano e o comportamento do agente. Admite-se a ocorrência de excludentes de culpabilidade, tal como a inexigibilidade de conduta diversa ou a ausência de potencial conhecimento da ilicitude.
Como visto no histórico precedente (item 8) , a instrução inicial consignou expressamente que, após a paralisação das obras na gestão do Sr. Gilcleider Altino Ribeiro, os prefeitos que o sucederam - o defendente (gestão: 2013-2016) e o Sr. José Rodrigues de Miranda (gestão: 2017-2020) - dispuseram de tempo e recursos para a execução e conclusão do objeto pactuado (peça 44, p. 4, item 13) , uma vez que o ajuste vigeu até 29/6/2018. Nesse contexto, foi definida a conduta, o nexo de causalidade e a culpabilidade, nos seguintes termos:
Responsável: Eduardo Alves Conti.
Conduta: Deixar de aplicar os recursos públicos federais transferidos à conta do Contrato de Repasse nº 708611, tendo se omitido na adoção das providências necessárias à conclusão do objeto avençado em sua integralidade, resultando em parcela executada sem qualquer utilidade para a população beneficiária.
Nexo de causalidade: A omissão na adoção de providências necessárias à conclusão do objeto avençado no Contrato de Repasse nº 708611, resultando em parcela executada sem qualquer utilidade para a população beneficiária, acarreta dano ao erário pela integralidade dos recursos públicos federais transferidos.
Culpabilidade: Não há excludentes de ilicitude, de culpabilidade e de punibilidade; é razoável supor que o responsável tinha consciência da ilicitude de sua conduta; era exigível conduta diversa da praticada, qual seja, adotar todas as providências necessárias à continuidade e conclusão do objeto avençado no Contrato de Repasse nº 708611.
No caso do ex-prefeito Eduardo Alves Conti, a omissão quanto à adoção de providências visando à retomada das obras paralisadas tem sua gravidade acentuada, porquanto em sua gestão se verificou o terceiro e último repasse de recursos, no valor de 68.298,75, ocorrido em 15/12/2015 (item 3 supra) .
Ademais, durante o seu mandato, foram expedidos diversos e-mails da Caixa Econômica em Marabá-PA, contendo instruções para que a prefeitura de Santana do Araguaia - PA pudesse dar continuidade à obra (ME 906/2014 GIGOVMB, de 8/10/2014 - peça 2, p. 1-2) , ou solicitasse a reprogramação do ajuste (ME 10/2016 GIGOVMB, de 27/1/2016 (peça 2, p. 3) 
Nessas circunstâncias, em que resta evidenciado que a responsabilização do Sr. Eduardo Alves Conti se houve em conformidade aos pressupostos para tanto (ato ilícito, culpa ou dolo, e nexo de causalidade entre conduta e dano) , não há que se falar em responsabilização objetiva, devendo a preliminar de ilegitimidade passiva ser rejeitada.
	I.b - Da prescrição quinquenal (peça 65, p. 14-18) 
Em síntese, a preliminar sob análise pleiteou o reconhecimento da prescrição quinquenal da Lei nº 9.873/1999, com a consequente extinção da TCE, baseada nos entendimentos do Supremo Tribunal Federal (em especial os Temas de Repercussão Geral nos 666 e 899) , no sentido de que a prescrição das pretensões punitiva e ressarcitória do TCU ocorrem no prazo de 5 (cinco) anos previsto na Lei nº 9.873/1999.
Das afirmações nesse sentido, destaca-se:
 (...) A prescrição quinquenal da pretensão punitiva é determinada pelo artigo 1º da lei 9.873/994, conforme já decidiu o STF em diversas decisões, em especial por ocasião do julgamento do Mandado de Segurança 32.201/DF, quando a Primeira Turma da Suprema Corte entendeu que 'a prescrição da pretensão punitiva do TCU é regulada integralmente pela lei 9.873/99, seja em razão da interpretação correta e da aplicação direta desta lei, seja por analogia'.
 (...) PORTANTO, não há dúvidas de que é prescritível a pretensão de ressarcimento ao erário fundada em decisão do TCU. E mais: se o STF reconhece a prescritibilidade da adoção de medidas executivas judiciais para levar a efeito imputações de débito promovidas pelos tribunais de contas, é evidente que também prescreve a pretensão dos tribunais de contas de instaurar e conduzir processos de tomada de contas especial para a apuração e imputação de deveres de ressarcimento ao erário. (GRIFOS DO ORIGINAL) 
Com relação à data da ocorrência do ato irregular, originalmente estabelecida em 15/12/2015 (data do último repasse de recursos) , a defesa entendeu que essa deva recair em 20/9/2012, 'data do último repasse que ingressou nos cofres públicos e foi utilizado pela Municipalidade', uma vez que a terceira parcela de recursos (de 15/12/2015) teria sido restituída ao Ministério do Turismo em 5/11/2018 (peças 25 e 26) , 'não gerando assim qualquer ato irregular na aplicação dos recursos públicos'. 
	Análise
Verifica-se que, ao suscitar a preliminar de prescrição, a defesa também se reportou à data em que teria se consumado a irregularidade, dando a entender que essa seria o termo inicial da contagem do prazo prescricional.
Desse modo, cumpre esclarecer que a 'data da irregularidade sancionada' e o termo inicial da contagem da prescrição são marcos temporais estabelecidos com finalidades distintas no processo de julgamento de contas, e que, não necessariamente, recaem no mesmo dia. Enquanto a primeira se refere ao momento em que se tem por aperfeiçoada a irregularidade no caso concreto, prestando-se a demarcar o termo a partir do qual os recursos públicos devem ser transferidos com juros e correção monetária; o segundo vem estabelecido nas hipóteses do art. 4º da Resolução TCU nº 344/2022, para fins de início da contagem da prescrição.
No caso vertente, reitera-se que a 'data da irregularidade sancionada' recai em 15/12/2015, quando foi repassada a terceira e última parcela de recursos oriundos do Contrato de Repasse nº 708611, e não em 20/9/2012, como postulado pela defesa.
Por sua vez, consoante à análise efetuada no tópico 'Avaliação da Ocorrência da Prescrição' (itens 30-38 desta instrução) , o termo inicial de contagem da prescrição (principal e intercorrente) recaiu em 11/6/2012, data da prestação de contas do ajuste (peça 21 - inciso II do art. 4º da Resolução TCU nº 344/2022) .
Na aludida análise, constatou-se que não ocorreu a prescrição das pretensões punitiva e ressarcitória e, tampouco, a prescrição intercorrente, nas fases interna e externa desta TCE, no presente processo.
Portanto, a alegação em exame deve ser rejeitada.
	II - Mérito da contestação (peça 65, p. 18-20) 
À guisa de alegação de mérito, a defesa questionou a imposição de solidariedade do ex-prefeito Eduardo Alves Conti com o Sr. Gilcleider Altino Ribeiro, seu antecessor, em decorrência da omissão quanto à conclusão da obra pactuada no ajuste.
Nesse sentido, alegou que o responsável não se omitiu em face da conduta de seu antecessor, uma vez que teria encaminhado pedido de providências ao Ministério Público, Polícia Federal e Tribunal de Contas da União, conforme certificado pela Procuradoria Jurídica do Município de Santana do Araguaia - PA. Ressaltou, todavia, que os respectivos protocolos dos pedidos mencionados não foram localizados na prefeitura, e que, oportunamente, serão apresentados a este Tribunal.
As alegadas providências, segundo a defesa, teriam 'quebrado está o nexo de causalidade entre o agir do responsável e o resultado que sustentaria a sua pretensão punitiva por meio desta TCE', demonstrando que a conduta do responsável não teria sido dolosa, pois não houve a vontade livre e consciente de alcançar o resultado.
Por fim, pleiteou o afastamento da responsabilização do Sr. Eduardo Alves Conti, pois não há qualquer comprovação de 'ato de desonestidade, imoralidade', e também de 'superfaturamento ou desvio de dinheiro público', estando ausente o elemento subjetivo, dolo ou culpa, quanto à irregularidade tratada. 
	Análise
Com relação às providências supostamente adotadas pelo defendente, junto aos órgãos que mencionou, verifica-se que constam dos autos as cópias dos respectivos expedientes (peças 69-72) . Registra-se apenas que houve menção equivocada ao Tribunal de Contas da União, quanto ao 'pedido' realizado ao Tribunal de Contas do Estado do Pará (peça 72) . 
A despeito da inexistência dos protocolos de recebimento das referidas petições, junto a seus destinatários - o que as caracterizam como mera declaração, com baixo valor probatório -, verifica-se que apenas o Of. Adm. Nº 057/2014, de 29/10/2014 (peça 74) faz menção ao Contrato de Repasse nº 708611/2009, sem, no entanto, consistir em qualquer pedido de esclarecimento, tal como alegou a defesa. As petições juntadas às peças 70, 71 e 72 não fazem referência sequer ao ajuste ao em questão.
Mesmo que se admitisse a existência dos supostos 'pedidos de providências', estes não teriam o condão de afastar a omissão imputada ao defendente, nesta TCE. Nesse intuito, incumbiria à defesa apresentar elementos que demonstrassem os motivos concretos que impediram o Sr. Eduardo Alves Conti, na condição de prefeito municipal de Santana do Araguaia - PA, no período de 2013-2016, de concluir a obra pactuada, uma vez que dispôs de tempo e recursos para tanto. 
Contudo, em não havendo qualquer demonstração nesse sentido, não prospera a alegação de rompimento de causalidade entre a conduta omissiva do agente e o dano ao erário, sustentada pela defesa.
Quanto à alegada inexistência de dolo, atos desonestos ou imorais, reitera-se as considerações já expendidas anteriormente (itens 69 e 70) , no sentido de que o TCU, quando julga as contas dos administradores públicos, baseia-se na responsabilidade subjetiva, que é a obrigação de reparar o dano causado à Administração, seja por culpa ou por dolo no desempenho de suas funções (cf. jurisprudência selecionada - Acórdão 11441/2011-TCU-Segunda Câmara) .
No presente caso, a análise objetiva da conduta do responsável revela a falta de qualquer iniciativa para buscar alternativas de continuidade e conclusão do empreendimento, dotando-o de utilidade mínima para a população beneficiária, ou mesmo a para restituir os recursos repassados, o que foi ocorrer apenas na gestão de seu sucessor, em 5/11/2018 (peça 26) .
Em vista dessas ponderações, manifesta-se pela rejeição da alegação analisada.
	III - Do valor a título de ressarcimento. Princípio da Eventualidade (peça 65, p. 20-21) 
Em essência, a defesa questionou o montante do débito imputado aos responsáveis solidários, correspondente à integralidade dos recursos transferidos, uma vez que, em 5/11/2018, foi restituído aos cofres públicos o valor do último repasse, com os acréscimos legais, perfazendo o total de R$ 80.855,47 (peça 26) .
Sob a alegação de que a restituição do débito integral implicaria em bis in idem no dever de ressarcimento, a defesa postulou que o montante restituído seja abatido da dívida, em caso de uma eventual condenação do defendente.
	Análise
De fato, por ocasião da instrução inicial (peça 44) , deixou-se, equivocadamente, de mencionar que a quantia de R$ 80.855,47 fora recolhida aos cofres do Ministério do Turismo, e, por conseguinte, de lançá-la a crédito no demonstrativo do débito que veio a acompanhar os ofícios de citação dirigidos aos responsáveis.
Malgrado a impropriedade, a ocorrência não acarretou qualquer prejuízo aos responsabilizados nesta TCE, uma vez que nenhum deles efetuou o recolhimento do débito apurado.
Ademais, na proposta de encaminhamento inicial (peça 44, p. 7, item 26, 'a') , constou expressamente a possibilidade de abatimento das quantias ressarcidas, no caso do recolhimento do débito, conforme se segue:
a) realizar a citação, com fundamento nos arts. 10, § 1º, e 12, incisos I e II, da Lei 8.443/1992 c/c o art. 202, incisos I e II, do RI/TCU, para que, no prazo de quinze dias, os responsáveis abaixo indicados, em decorrência das condutas praticadas, apresentem alegações de defesa e/ou recolham, aos cofres especificados, a quantia abaixo indicada, atualizada monetariamente a partir da respectiva data até o efetivo recolhimento, abatendo-se na oportunidade a quantia eventualmente ressarcida, na forma da legislação em vigor, que geraram a irregularidade demonstrada a seguir: (GRIFA-SE) 
Portanto, deve ser acolhida a alegação examinada, com o abatimento da quantia já ressarcida pela municipalidade, no valor de R$ 80.855,47.
	IV - Do Princípio da Razoabilidade e Proporcionalidade - Penalização. Princípio da Eventualidade  (peça 65, p. 21-22) 
Nesse tópico, a defesa arrematou sua argumentação reiterando que, no presente caso, não ocorreu improbidade administrativa, desvio de dinheiro, superfaturamento de preços, assim como não houve desonestidade, dolo ou má-fé do Sr. Eduardo Alves Conti, em relação ao fato apurado.
Em acréscimo, alegou que:
Se irregularidades aconteceram devem ser sopesadas de forma a não impor penalização desproporcional de quem não teve a intenção e dolo na condução da coisa pública (recursos) . O Contestante tomou as condutas que achou apropriadas à época, procedendo com aquilo que sua Procuradoria o orientou, conforme se observa pelos pedidos de providências apresentados.
Os problemas técnicos de conclusão da obra não podem ser atribuídos ao contestante que é pessoa leiga e não detém conhecimentos técnicos para aferir a conformidade do Projeto de Engenharia com a execução da obra. 
Por fim, postulou que sejam observados os princípios da individualização da pena, da proporcionalidade e da eventualidade, caso o Tribunal entenda pela aplicação de penalidade ao defendente, e não pela regularidade, com ressalvas, de suas contas.
	Análise
Quanto às alegações de inexistência de dolo e má-fé na conduta do responsável, reitera-se as considerações já formuladas anteriormente a esse respeito (vide itens 69-74) .
Nesse prisma, rememora-se que, no presente caso, a responsabilização do ex-prefeito Eduardo Alves Conti decorreu de sua omissão quanto à adoção de providências visando à retomada das obras paralisadas do Centro de Convenções e Turismo de Santana do Araguaia - PA. Não há que se falar, portanto, em improbidade administrativa, desvio de recursos e superfaturamento.
Com relação aos destaques no excerto acima reproduzido (item 102) , anota-se que as cópias dos 'pedidos de providências', juntadas às peças 70, 71 e 72 dos autos, não fazem qualquer referência ao Contrato de Repasse nº 708611, assim como no Of. Adm. Nº 057/2014, de 29/10/2014 (peça 74) , não consta nenhuma orientação da Procuradoria Municipal, acerca de quais providências adotar em relação às obras paralisadas. 
Assim, considerando que a defesa não apresentou qualquer elemento que demonstrasse que o ex-prefeito Eduardo Alves Conti fora orientado a não dar continuidade à obra pactuada, mesmo dispondo de tempo e recursos para tal, frise-se, deixa-se de acolher o argumento.
De igual modo, não se verifica nos autos qualquer circunstância em que pudessem ter sido demandados conhecimentos técnicos do responsável, para verificar a conformidade do Projeto de Engenharia com a execução da obra, tal como alegado. O que efetivamente consta dos autos são os Relatórios de Acompanhamento de Engenharia - RAE, da Caixa Econômica Federal, datados de 9/9/2011 e 9/7/2012 (peça 20) , a partir dos quais se constatou que a parcela realizada de 26,65% não se reverteu em efetiva utilidade para a população beneficiária, em virtude a inexecução, ou execução parcial, de itens de serviços essenciais da obra, conforme planilha e fotos anexadas (peça 20, p. 4 e 6) 
Por fim, se esclarece à defesa que a jurisdição de contas, a cargo do TCU, tem assento na Constituição Federal (art. 71) , balizando-se pela integral observância aos princípios constitucionais e aplicáveis a cada caso concreto, sendo desnecessária qualquer postulação nesse sentido.
Portanto, propõe-se que a alegação em exame não seja acatada.
	Alegações de defesa do Município de Santana do Araguaia - PA (peças 76-79) 
A defesa apresentada consiste em arrazoado (peça 76) , cópias de jurisprudência (peças 77 e 78) e cópia do diário oficial do Estado do Pará, contendo resultado de concurso público realizado pela prefeitura municipal de Santana do Araguaia - PA (peça 79) . 
Em razão de estarem intrinsecamente fundadas no argumento de não ser cabível a responsabilização do município - seja em razão da ilegitimidade da parte, seja em razão da ausência de previsão legal e locupletamento sem causa -, as alegações de defesa serão analisadas de uma só vez, ao final, após sintetizados os seus conteúdos. 
	I - Da ilegitimidade passiva do Município - Princípio da Intranscendência das Sanções (peça 76, p. 3-7) 
À luz do inciso II do art. 71 da Constituição Federal, a defesa principiou afirmando que o destinatário do controle exercido pelo TCU é 'todo aquele que gerir dinheiro público ou administrar bens ou interesses da comunidade e não a pessoa jurídica de direito público interno'. 
Nessa linha, pontuou que responsabilidade pela má-gestão dos recursos da União repassados aos municípios seria imputável apenas à pessoa física do prefeito responsável, por se tratar de responsabilidade pessoal, indelegável e intransferível, a qual não se estenderia ao ente federado, 'ao simples argumento de que fora beneficiado pela má-gestão de seu ex-prefeito'.
Em reforço à tese, remontou ao art. 19 da Lei nº 8.443/1992, e ao art. 4º da Instrução Normativa TCU nº 35/2000, nos quais há ênfase à figura do 'responsável' como sujeito ao pagamento de débito e multa, assim como de ter o nome inscrito no Cadin. 
Com a mesma finalidade, colacionou ementas de julgados do Supremo Tribunal Federal - STF, do Superior Tribunal de Justiça - STJ e de Tribunais Federais Regionais, afirmando que a responsabilidade pelas irregularidades na gestão de recursos públicos é do gestor, 'pessoal e intransferível'. Outrossim, reportando-se ao Acórdão 27/2004-TCU-Segunda Câmara, afirmou que 'o próprio Tribunal de Contas da União, responsável pela inscrição do Município Autor no Cadin', ao apreciar caso análogo ao dos autos, imputou responsabilidade pela devolução de quantias tidas por indevidamente aplicadas à pessoa física, e não à pessoa jurídica do município.
Em vista da argumentação expendida, pugnou pela exclusão do município do polo passivo desta TCE.
	II - Da necessária observância ao Princípio da Legalidade - Inovação legal indevida (peça 76, p. 7-10) 
Arrimado em extensas considerações doutrinárias acerca do princípio da legalidade, a defesa alegou, essencialmente, que a inclusão do Município de Santana do Araguaia - PA no polo passivo da TCE 'causaria verdadeira inovação legal, tendo em vista que não há previsão normativa da responsabilidade da pessoa jurídica pelos prejuízos causados por seus gestores'.
A linha argumentativa assentou-se na premissa de que as condutas descritas na instrução inicial não seriam 'próprias de pessoas jurídicas', que presumivelmente se pautam pela boa-fé e pela moralidade, de modo que, em havendo 'desvirtuamento das normas', não haveria como imputar a responsabilidade ao ente público, mas sim àquele que 'deteve a vontade de realizar o ato'.
Nesse sentido, a defesa consignou:
Ora, deixar de dar continuidade às obras previstas no contrato de repasse e não adotar as necessárias medidas para resguardar o patrimônio público são irregularidades imputáveis a agente ou agentes que tenham atuado na gestão do ente público, e não ao próprio ente público.
Outrossim, valendo-se de jurisprudência do Superior Tribunal de Justiça - STJ, reiterou o entendimento de que cabe ao responsável pela gestão e aplicação dos recursos figurar no polo passivo dos processos de Tomada de Contas Especial, perante o TCU, e não ao município.
Assim, requereu a exclusão do Município de Santana do Araguaia da presente relação processual.
	III - Do precedente do TCU (peça 76, p. 10-11) 
Nesse tópico, a defesa remeteu ao Acórdão 1130/2022-TCU-Segunda Câmara, no qual divisa similitude ao caso ora tratado, para postular que ao Município de Santana do Araguaia - PA seja dispensado idêntico tratamento, conforme a ementa a seguir reproduzida:
GRUPO II - CLASSE II - Segunda Câmara
TC Processo 029.155/2019-3 Natureza: Tomada de Contas Especial
Unidades Jurisdicionadas: Município de São Sebastião - SP; Ministério do Turismo - MTur Responsáveis: Ernane Bilotte Primazzi (XXX.650.908-XX) ; Felipe Augusto (XXX.435.448-XX) ; Município de São Sebastião - SP (46.482.832/0001-92) .
Representação legal: Francisco Roque Festa (106.774/OAB-SP) , Karina Primazzi Souza (251.953/OAB-SP) e outros, representando Ernane Bilotte Primazzi; Agatha Alves de Araujo (418.902/OAB-SP) , Lucas Passos Vieira da Costa (425.346/OAB-SP) e outros, representando Felipe Augusto.
SUMÁRIO: TOMADA DE CONTAS ESPECIAL INSTAURADA PELA CAIXA ECONÔMICA FEDERAL. CONTRATO DE REPASSE PARA IMPLANTAÇÃO DE REDE COLETORA E ESTAÇÃO DE TRATAMENTO DE ESGOTO. PREFEITURA DE SÃO SEBASTIÃO/SP. EXECUÇÃO PARCIAL DO OBJETO. AUSÊNCIA DE BENEFÍCIO DA PARCELA EXECUTADA. CITAÇÃO. EXCLUSÃO DE RESPONSABILIDADE DO MUNICÍPIO. ACOLHIMENTO DAS ALEGAÇÕES DE DEFESA APRESENTADAS PELO PREFEITO SUCESSOR. REJEIÇÃO DAS ALEGAÇÕES DE DEFESA APRESENTADAS PELO PREFEITO QUE GERIU OS RECURSOS. IRREGULARIDADE DAS CONTAS. DÉBITO. MULTA. (GRIFOS DA TRANSCRIÇÃO) 
De acordo com a defesa, no paradigma apontado, o município também 'foi incluído equivocadamente por suposta ausência de tomada de providências, além de que foi reconhecida a ausência de benefício da parcela executadas, o que também foi verificado nos autos em questão'.
Acrescentou que, na fundamentação do acórdão referenciado, teria se registrado que ''a parcela executada não possui aproveitamento útil. Desse modo, o empreendimento não gerou benefício à população alvo, resultando em dano ao erário decorrente da ausência de funcionalidade do objeto parcialmente executado''.
	IV - Da ausência de enriquecimento sem causa do município (peça 76, p. 12) 
No intuito de reiterar o pleito de que o Município de Santana do Araguaia seja excluído da relação processual, a defesa argumentou que não teria ocorrido o enriquecimento sem causa, pois o ente municipal 'em nada se beneficiou da irregularidade danosa apontada nesta Tomada de Contas Especial'.
De forma equivocada, a defesa fez remissão à conclusão haurida na fundamentação do Acórdão 1130/2022-TCU-Segunda Câmara (vide tópico anterior - item 123) , como se fosse pertinente a este processo, no sentido de que que o objeto executado restara inservível e 'sem condições de oferecer o mínimo benefício social esperado'.
Em arremate, acrescentou que essa circunstância afastaria, no presente caso, a aplicabilidade das hipóteses de responsabilização de entes federados em processos de TCE, previstas na Decisão Normativa TCU nº 57/2004 (arts. 1º, 2º e 3º) .
	Análise
Como visto, a defesa do Município de Santana do Araguaia - PA pleiteou a exclusão do ente federado do polo passivo desta TCE, alegando, essencialmente, que sua responsabilização não é cabível, em face dos argumentos expostos em cada um dos tópicos de defesa, acima sumarizados.
De início, faz-se necessário remontar ao trecho da instrução inicial, no qual se entendeu que o município deveria ser responsabilizado pelo débito apurado, solidariamente aos seus ex-gestores, senão vejamos:
17. Noutro prisma, é forçoso reconhecer que, embora inacabada, a obra objeto do Contrato de Repasse nº 708611 incorporou-se ao patrimônio do Município de Santana do Araguaia - PA, podendo vir a ser concluída futuramente, como demonstram as fotos na peça 20, p. 6. Desse modo, por se haver locupletado à custa dos recursos públicos federais, deve a municipalidade ser incluída no polo passivo desta TCE, respondendo solidariamente pelo débito apurado nos autos. 
É forçoso reconhecer que, nos termos consignados na referida peça técnica (negrito) , deu-se a entender que o eventual locupletamento do município decorreria da mera possibilidade de ulterior conclusão da obra parcialmente executada. Na verdade, para a caracterização do locupletamento sem causa do ente municipal, também se faz necessário o concurso de outra circunstância objetiva, qual seja, o pagamento do débito pelo gestor responsabilizado solidariamente.
Com efeito, admitir-se que o débito recaia exclusivamente sobre o gestor municipal resultaria em enriquecimento ilícito do ente federado. Esse, contudo, não é único fundamento pelo qual vêm se pautando esta unidade técnica, no sentido de responsabilizar solidariamente o município, em análises a casos similares (TC Processo 000.227/2021-8; TC Processo 019.088/2020-5; TC Processo 020.182/2020-1; TC Processo 031.314/2020-1; TC Processo 033.553/2020-3; TC Processo 035.946/2020-6; TC Processo 039.564/2020-7; TC Processo 039.567/2020-6; TC Processo 044.974/2020-5; TC Processo 047.662/2020-4; TC Processo 047.772/2020-4; TC Processo 047.773/2020-0; TC Processo 047.774/2020-7; TC Processo 047.810/2020-3, apenas para mencionar alguns) .
Há outros aspectos que vêm sendo ponderados, no mesmo sentido, tal como estimular que os entes municipais efetivamente concluam obras parcialmente executadas, revertendo o objeto final em benefício das comunidades beneficiárias. Outrossim, conforme apontado pelo diretor da 3ª DT - Secex-TCE, nos autos do TC Processo 000.227/2021-8 (peça 117, p. 2, item 8) : 
8. No caso concreto, tendo a obra inacabada sido incorporada ao patrimônio municipal com potencial de conclusão futura, observa-se o desvio de finalidade. Ou seja, os recursos federais, no momento da vigência do ajuste, foram desviados de finalidade, transformando-se em, digamos, uma poupança municipal para futuro uso.
Em que pese os autos indicarem a presença dos requisitos objetivos para a responsabilização do ente municipal, em casos dessa natureza - i) potencial de ulterior conclusão da obra pelo município; e ii) possibilidade de pagamento do débito pelo gestor responsabilizado solidariamente -, para que se confirmasse a presunção de enriquecimento sem causa do município, foram avaliadas as especificidades do caso concreto.
Nessa linha, na instrução inicial (peça 44, p. 4, item 14) , conferiu-se destaque às conclusões dos Relatórios de Acompanhamento de Engenharia - RAE (peça 20) , de modo a se consignar expressamente que a ausência de utilidade na parcela executada (26,65%) se deveu à execução parcial de itens tais como fundações e sondagens, e paredes e painéis, conforme planilha e fotos anexadas (peça 20, p. 4 e 6) . 
À vista do elevado percentual de conclusão dos aludidos itens, respectivamente 88,10% e 76,07%, bem como da durabilidade que a eles se pode associar, em condições normais, mesmo passados 10 (dez) anos da última vistoria (9/7/2012) , pode-se concluir, com relativa certeza, pela possibilidade de posterior conclusão da obra.
Na linha dessas considerações iniciais, reitera-se o entendimento de que o caso vertente encerra a possibilidade de enriquecimento sem causa do ente municipal, em contrariedade ao que afirma a defesa em tópico específico de suas alegações (tópico IV - item 126) .
Ainda em linha de discordância à argumentação expendida no mesmo tópico IV das alegações, a citação do Município de Santana do Araguaia - PA se deu em estrita conformidade aos arts. 1º e 2º da Decisão Normativa TCU nº 57/2004, porquanto fundamentada em indício de que o ente federado tenha se beneficiado com a aplicação irregular dos recursos.
À luz desses mesmos dispositivos (arts. 1º e 2º da Decisão Normativa TCU nº 35/2004) , refuta-se o argumento de que a responsabilização do município teria inovado no ordenamento jurídico, configurando constituído em violação ao princípio da reserva legal (tópico II, itens 118-122) 
Ao estabelecer hipótese de responsabilização de entes da federação, a referida Decisão Normativa TCU nº 57/2004 materializou o exercício legítimo da competência regulamentar, atribuída ao TCU pela sua Lei Orgânica - Lei nº 8.443/1992, que assim dispôs a respeito:
Art. 3º. Ao Tribunal de Contas da União, no âmbito de sua competência e jurisdição, assiste o poder regulamentar, podendo, em consequência, expedir atos e instruções normativas sobre matéria de suas atribuições e sobre a organização dos processos que lhe devam ser submetidos, obrigando o seu cumprimento, sob pena de responsabilidade.
Esse mesmo argumento também se presta a afastar a alegada ilegitimidade passiva do Município de Santana do Araguaia - PA, para figurar no polo passivo desta Tomada de Contas Especial (tópico I, itens 113-117) , uma vez que a responsabilização do ente municipal se deu com base em ato próprio do TCU, respaldado por norma regulamentar expedida em conformidade a preceito legal.
Vale ainda dizer, que não se tem notícias de que os Tribunais Superiores do Poder Judiciário tenham negado a validade da multicitada decisão normativa. A existência de julgados nessas cortes, e também no TCU, afirmando a impossibilidade de responsabilização de municípios, referem-se, por óbvio, a casos concretos, que não se configuram em entendimentos peremptórios sobre a questão.
Esse, inclusive, é o caso do precedente citado pela defesa - Acórdão 1.130/2022-TCU-2ª Câmara - (tópico III, itens 123-125) , cujas especificidades diferem do que ora se cuida, referindo-se a obra inservível e sem condições de oferecer 'o mínimo benefício social esperado'. A esse respeito, vale lembrar os elevados percentuais de execução de itens essenciais (fundações e sondagens, e paredes e painéis) , dentre o percentual executado, revelando o potencial atingimento das metas do ajuste, com a posterior conclusão do objeto pactuado.
Portanto, em face das considerações expendidas, manifesta-se pela rejeição das alegações de defesa apresentadas pelo Município de Santana do Araguaia - PA.
	Alegações de defesa do Sr. José Rodrigues Miranda (peças 89-93) 
A defesa em exame compõe-se de arrazoado (peça 90) e documentação complementar (peças 89, 91-93) .
	Preliminar de nulidade das citações expedidas para José Rodrigues Miranda
No intuito de comprovar a nulidade alegada e pleitear a reabertura de prazo para o exercício do contraditório, a defesa informou que o Ofício nº 21432/2022 fora endereçado para endereço estranho ao responsável - no Município de Trindade - GO, onde ele nunca teria residido -, sendo recebido por Luiz Antônio Santos, pessoa igualmente estranha ao seu conhecimento.
Referiu-se, ainda, à notificação expedida para o endereço da Prefeitura Municipal de Santana do Araguaia - PA, no ano de 2022, quando o responsável já não era mais prefeito, também mencionando a expedição de edital de citação para o ex-gestor.
Alegou que o responsável residia há mais de vinte anos no Município de Santana do Araguaia - PA, onde exerceu o cargo de vereador por vários mandatos e também o de prefeito. Para corroborar o alegado, foram apresentadas cópias de conta de luz e da declaração do imposto de renda do responsável, apresentada à Receita Federal (peças 89 e 93) .
Ponderou que, em face da divergência de endereço do requerido, deveria ter-se diligenciado à Receita Federal e/ou à Justiça Eleitoral, onde 'certamente' seria confirmado o endereço do responsável, na aludida municipalidade.
Em razão do fato, a defesa concluiu que a citação realizada nos autos não seria válida, porque encaminhada para endereço de terceiro, tendo, também, sido feito uso da citação por edital sem o esgotamento de todos os meios possíveis de comunicação, o que teria impedido o responsável de se defender oportunamente junto ao TCU, configurando violação ao princípio constitucional do contraditório e da ampla defesa.
Em complemento, reportou-se à excertos de julgados deste Tribunal, nos quais afirma a essencialidade da citação válida como o momento a partir do qual se aperfeiçoa a relação processual.
	Análise
Não se vislumbra utilidade processual na preliminar suscitada pela defesa, uma vez que o vício de nulidade arguido não ocasionou qualquer prejuízo para o exercício do contraditório pela parte, ao contrário do alegado.
Como visto, a defesa reportou-se à efetivação do ato citatório em endereço estranho ao responsável, também aludindo expressamente à ocorrência do prejuízo ao contraditório que teria decorrido de uma precipitada citação editalícia do responsável, sem a adoção das medidas prévias necessárias.
Os elementos apresentados para corroborar o alegado equívoco de endereço (cópias da conta de luz e da declaração de imposto de renda - exercício de 2022) mostram-se robustos para que, em tese, se admita sua efetiva ocorrência. 
No entanto, ainda que admitida a hipótese, verifica-se que entre a data de recebimento do Ofício de Citação nº 21432/2022 - TCU/Seproc, no suposto endereço errado, e a apresentação das alegações de defesa pelo Sr. José Rodrigues Miranda - fatos respectivamente ocorridos em 27/5/2022 (peça 86) e 30/6/2022 (peça 89-93) - transcorreu período pouco superior a 1 (um) mês. Tal fato, certamente, em nada impactou a regular marcha do processo, e, muito menos, representou prejuízo à constituição de defesa pelo responsável, que apresentou as alegações que ora se examina.
Nos capítulos concernentes a Nulidades (X) e Comunicações (XI) , o Regimento Interno/TCU tratou com especificidade as questões acima referidas, senão vejamos:
Art. 171. Nenhum ato será declarado nulo se do vício não resultar prejuízo à parte, para o erário, para a apuração dos fatos pelo Tribunal ou para a deliberação adotada.
Art. 179. A citação, a audiência ou a notificação, bem como a comunicação de diligência e de rejeição de alegações de defesa, far-se-ão:
 (...) § 4º Supre a falta de citação ou da audiência o comparecimento espontâneo do responsável, desde que havida após a determinação do Tribunal ou do relator prevista no inciso II ou III do art. 202.
Portanto, afastada a hipótese de ocorrência de prejuízo à parte, e ainda considerando que, a despeito do alegado vício na citação, o responsável compareceu aos autos apresentando oportunamente as suas alegações de defesa, não há amparo para que seja reconhecida a preliminar de nulidade arguida.
Por fim, registra-se que não se identificou nos autos a citação pela via editalícia, do Sr. José Rodrigues Miranda, a que se referiu a defesa (item 150) .
Assim, manifesta-se pela rejeição da questão preliminar ora examinada.
	Da ilegitimidade passiva de José Rodrigues Miranda - Contrato e recursos geridos e executados pelos ex-prefeitos - Devolução de recursos pelo requerido
A defesa sustentou a ilegitimidade passiva do ex-prefeito José Rodrigues Miranda para figurar no polo passivo desta TCE.
Para tanto, destacou que o contrato de repasse fora celebrado pelo ex-prefeito Gilcleider Altino Ribeiro, que renunciou ao cargo em abril de 2011, mas que os recursos oriundos do ajuste teriam sido recebidos e efetivamente geridos pelos prefeitos sucessores, os Srs. Jeová Vieira de Aguiar (11/4/2011 a 31/12/2012) e Eduardo Alves Conti (1/1/2013 a 31/12/2016) . 
Em referência ao exame técnico realizado na instrução inicial (peça 44) , a defesa afirmou que a responsabilização do Sr. José Rodrigues Miranda é equivocada, 'uma vez que este não firmou o convênio, não assinou o contrato, não recebeu os recursos, não geriu os recursos e nem executou/ordenou despesas com os recursos do contrato de repasse'. Em vista disso, sustentou que 'não é justa' a imputação de responsabilidade do defendente pela execução do contrato de repasse, 'cujo início de vigência se deu em 30/12/2009 e teve seu prazo encerrado em 29/6/2018, um ano e seis meses do início do seu mandato'.
Nesse sentido, alegou que não se aplica ao defendente a constatação de que 'os agentes tiveram tempo e recursos para a execução e conclusão do objeto proposto no plano de trabalho' (peça 44, p. 4, item 13) , pois, quando tomou posse no cargo de prefeito, a obra já se encontrava paralisada há anos, com um percentual de execução de apenas 26%, e 'os recursos não eram suficientes para a execução e conclusão do objeto do convênio, até mesmo porque houve a deterioração da parte executada, houve um aumento do material de construção e de mão-de-obra, dentre outros itens'.
Acrescentou que, mesmo se assim desejasse, o defendente não poderia dar sequência na execução da obra, porque o contrato com a empresa executora já se encontrava vencido há anos. Além disso, não teria havido o necessário repasse de informações pelas gestões anteriores, com a transferência de documentos e demais elementos que possibilitassem o prosseguimento da obra, a aplicação dos recursos disponíveis e a apresentação da prestação de contas.
Em complemento, alegou que o ex-prefeito José Rodrigues de Miranda teria se dirigido à Caixa Econômica Federal, 'por diversas vezes', para tentar a possibilidade de celebração de termo aditivo para reajuste e/ou reequilíbrio de preço para dar continuidade da obra. Aduziu, ainda, que não teria restado ao ex-gestor a disponibilidade de adoção de qualquer medida judicial para o resguardo do interesse público, uma vez que seu antecessor já havia solicitado as providências pertinentes, perante a Justiça Federal, e o Ministério Público e o Tribunal de Contas do Estado do Pará, conforme certidão à peça 69 dos autos.
Segundo a defesa, no contexto delineado, o defendente procedeu à devolução dos recursos remanescentes na conta bancária específica, devidamente corrigidos e 'estritamente em cumprimento à solicitação feita pela Caixa', o que teria sido o único ato por ele praticado em relação a esses valores, não havendo razoabilidade para sua responsabilização, pois 'não praticou nenhum ilícito com recursos federais, não causou dano ao erário e não agiu com dolo ou culpa'.
Em conclusão, reiterando que o defendente não celebrou o ajuste, não recebeu os recursos e, tampouco, licitou e contratou a empresa executora da obra, a ela efetuando pagamentos, a defesa pontuou que a responsabilização nesta TCE deve recair sobre os ex-prefeitos que o antecederam, restando demonstrada a ilegitimidade passiva do Sr. José Rodrigues Miranda.
Por fim, dentre os pedidos de acatamento dos fundamentos da defesa, para excluir-se o defendente da presente relação processual, a defesa postulou o 'chamamento à lide' do ex-prefeito Jeová Vieira de Aguiar, com a reabertura do prazo de defesa.
	Análise
Embora lastreada em fatos que se mostram inequívocos nos autos, entende-se que a alegação em exame não se presta a afastar a responsabilidade solidária do ex-prefeito José Rodrigues Miranda, na presente Tomada de Contas Especial, tal como pretendeu a defesa.
Com efeito, mostra-se induvidoso que o defendente não celebrou o ajuste e, tampouco, recebeu e geriu os recursos dele oriundos, promovendo a licitação e a contratação de empresa para a execução da obra, bem como realizando os pagamentos correspondentes. Essas circunstâncias foram evidenciadas nos Relatórios de Acompanhamento de Engenharia - RAE de 9/9/2011 e 9/7/2012 (peça 20) , nos quais se registrou a evolução da execução do empreendimento até o percentual de 26,65%, a partir do qual houve a paralisação. 
Desse modo, procedida à correção na cadeia de responsabilização, com a inclusão do Sr. Jeová Vieira de Aguiar no lugar do Sr. Gilcleider Altino Ribeiro (vide item 23) , subsistiu a responsabilidade dos ex-prefeitos Eduardo Alves Conti e José Rodrigues Miranda pela não adoção das medidas necessárias para a conclusão do projeto, o que resultou nas respectivas notificações a eles dirigidas, respectivamente nos anos de 2018 e 2019 (peças 9 e 10) .
Os argumentos aduzidos pela defesa, para sustentar que 'não é justa' a responsabilização do ex-prefeito José Rodrigues Miranda, não merecem prosperar. Conforme reconhecido pela própria defesa, o ajuste estendeu-se por 18 (dezoito) meses no mandato do responsável, vindo a se encerrar em 29/6/2018. Ao se ter em mente que havia disponibilidade de recursos remanescentes na conta bancária específica, é de se ponderar que o período de um ano e meio seria mais do que razoável para a execução, ao menos, de serviços conservativos da parcela executada da obra. No entanto, nem isso foi realizado.
Por outro lado, ainda que os recursos remanescentes se mostrassem insuficientes para a conclusão do empreendimento, e ponderando-se a deterioração da parcela da obra executada e o aumento do custo de insumos, como afirmado pela defesa, caberia ao responsável buscar a reprogramação do ajuste, junto à Caixa Econômica Federal, com vistas à redefinição de prazos e obtenção de novos repasses para concluir a obra ou, ao menos, dotar de alguma funcionalidade a parcela executada.
A esse respeito, anota-se que a alegação de que o responsável teria buscado a celebração de aditivo, junto à Caixa Econômica Federal, por 'diversas vezes', não se fez acompanhar de nenhum documento que a comprovasse. A existência de provas nesse sentido, certamente, militaria em favor do responsável, podendo até mesmo ensejar o acolhimento de sua defesa.
De igual modo, aproveitaria à defesa a apresentação de alguma justificativa técnica que corroborasse a alegada inviabilidade de conclusão do empreendimento, em vez das meras alegações prestadas nesse sentido. 
O TCU possui entendimentos consolidados no sentido de que 'a responsabilidade do prefeito sucessor fica caracterizada quando, com recursos garantidos para tal e sem fundamento técnico de inviabilidade, não retomar obra iniciada e não acabada pelo seu antecessor, por implicar desperdício de recursos públicos e contrariar o princípio da continuidade administrativa' (GRIFA-SE) , conforme enunciados da Jurisprudência Selecionada do TCU, extraída dos Acórdão 1947/2022-TCU-Primeira Câmara; e 6363/2017, 13590/2016 e 10968/2015, da 2ª Câmara, apenas para mencionar alguns.
Sob essa perspectiva, o fato de haver restituído os recursos remanescentes em conta não exime o defendente da responsabilidade por ter se omitido na adoção das providências necessárias à conclusão do objeto avençado em sua integralidade, resultando em parcela executada sem qualquer utilidade para a população beneficiária. Portanto, mostra-se legítima e adequada a responsabilização do ex-prefeito José Rodrigues Miranda.
Em vista dessas considerações, manifesta-se pela rejeição da alegação examinada. 
	CONCLUSÃO
No curso da análise promovida na seção 'Exame Técnico', constatou-se que o ex-prefeito Gilcleider Altino Ribeiro não recebeu e nem geriu os recursos oriundos do Contrato de Repasse nº 708611, uma vez que renunciou ao cargo em abril de 2011. Por essa razão, propôs-se a sua exclusão desta relação processual.
Por sua vez, o ex-prefeito Jeová Vieira de Aguiar, que sucedeu o Sr. Gilcleider Altino Ribeiro, foi o responsável pelo recebimento e gestão dos recursos, e também pela paralisação da obra em sua gestão, deixando parcela executada sem qualquer funcionalidade. Embora regularmente citado, optou por se manter silente, assumindo o ônus processual da revelia, nos termos do § 3º, do art. 12, da Lei 8.443/1992.
Quanto ao ex-prefeito José Rodrigues de Miranda e ao Município de Santana do Araguaia - PA, verifica-se que suas defesas não se prestaram a afastar a irregularidade a eles imputada (omissão quanto à adoção de medidas para conclusão da obra) , razão pela qual devem ter suas alegações de defesa rejeitadas.
Malgrado em sua inteireza a defesa apresentada pelo Sr. Eduardo Alves Conti também não tenha elidido a irregularidade a ele imputada, verificou-se a procedência da alegação que observa a não exclusão do montante do débito apurado, que fora devolvido pela prefeitura municipal ao Tesouro Nacional. Assim, acolhendo-se parcialmente a defesa do responsável, excluiu-se a referida parcela no débito.
Embora inexistam nos autos elementos que demonstrem a boa-fé dos ex-prefeitos, a rejeição da defesa apresentada pelo ente federado enseja a fixação de novo e improrrogável prazo para que comprove, perante o TCU, o recolhimento do débito apurado nesta TCE (art. 202, §§ 2º, 3º e 4º do Regimento Interno/TCU) .  
Por fim, reitera-se que, no presente caso, não se verificou a ocorrência da prescrição das pretensões punitiva e resssarcitória, a cargo do TCU, e da prescrição intercorrente nas fases interna e externa desta TCE, consoante análise realizada no tópico 'Avaliação da Ocorrência da Prescrição' (itens 30-38) .
	PROPOSTA DE ENCAMINHAMENTO
Diante do exposto, submetemos os autos à consideração superior, propondo ao Tribunal:
excluir o responsável Gilcleider Altino Ribeiro da presente relação processual;
considerar revel o responsável Jeová Vieira Aguiar, dando-se prosseguimento ao processo, na forma do art. 12, § 3º, da Lei nº 8.443/1992;
acolher parcialmente as alegações de defesa apresentadas pelo responsável Eduardo Alves Conti;
rejeitar as alegações de defesa do responsável José Rodrigues de Miranda;
rejeitar as alegações de defesa do Município de Santana do Araguaia-PA, fixando novo e improrrogável prazo de quinze dias, a contar da notificação, para que o referido município efetue e comprove, perante este Tribunal, o recolhimento das quantias a seguir especificadas, aos cofres do Tesouro Nacional, atualizadas monetariamente a partir das datas indicadas até a data do efetivo recolhimento, na forma prevista na legislação em vigor:
	Data de ocorrência
	Valor histórico (R$) 
	Crédito/Débito

	30/12/2011
	8.482,50
	D

	20/9/2012
	69.468,75
	D

	15/12/2015
	68.298,75
	D

	5/11/2018
	80.855,47
	C

f) informar ao Município de Santana do Araguaia - PA que a liquidação tempestiva do débito atualizado monetariamente saneará o processo e permitirá que as contas sejam julgadas regulares com ressalva, dando-se-lhe quitação, ao passo que a ausência dessa liquidação tempestiva levará ao julgamento pela irregularidade das contas, com imputação de débito a ser atualizado monetariamente e acrescido de juros moratórios, nos termos do art. 19 da Lei 8.443/1992;
g) encaminhar cópia deste acórdão à Caixa Econômica Federal e aos responsáveis, com a informação de que o inteiro teor do relatório e do voto que o fundamentam está disponível para a consulta no endereço www.tcu.gov.br/acordaos."
É o Relatório.

8.1. Diogo Nicolau Ribeiro Coimbra (OAB-TO 8.460), representando o Município de Santana do Araguaia-PA;
8.2. Carlos Eduardo Godoy Peres (OAB-SP 208.859), entre outros, representando Eduardo Alves Conti; e
8.3. Ronilton Arnaldo dos Reis (OAB-PA 10.976), ente outros, representando José Rodrigues de Miranda.

Procurador Júlio Marcelo de Oliveira.

TOMADA DE CONTAS ESPECIAL. CONTRATO DE REPASSE. REFORMA E AMPLIAÇÃO DO CENTRO DE CONVENÇÕES E TURISMO DO MUNICÍPIO DE SANTANA DO ARAGUAIA/PA. NÃO CONCLUSÃO DAS OBRAS. NÃO COMPROVAÇÃO DA REGULAR APLICAÇÃO DOS RECURSOS. CITAÇÃO. REVELIA DE UM RESPONSÁVEL E REJEIÇÃO DAS ALEGAÇÕES DO OUTRO. NÃO APROVEITAMENTO DO PERCENTUAL CONCLUÍDO DAS OBRAS PELO ENTE MUNICIPAL OU PELA SUA POPULAÇÃO. EXCLUSÃO DA RELAÇÃO PROCESSUAL DO ENTE MUNICIPAL E DE UM RESPONSÁVEL. JULGAMENTO DAS CONTAS PELA IRREGULARIDADE, DÉBITO E MULTA A DOIS EX-PREFEITOS. COMUNICAÇÕES.

TOMADA DE CONTAS ESPECIAL (TCE)

Unidade Especializada em Tomada de Contas Especial (AudTCE).

Trata-se de tomada de contas especial instaurada pela Caixa Econômica Federal em desfavor dos Srs. Gilcleider Altino Ribeiro, Eduardo Alves Conti e José Rodrigues de Miranda, como ex-prefeitos de Santana do Araguaia-PA (gestões: 2009-2012, 2013-2016 e 2017-2020, respectivamente) , em razão da não comprovação da regular aplicação dos recursos do Contrato de Repasse nº 708611, firmado entre a aludida municipalidade e o Ministério do Turismo, com o objetivo de realizar a reforma e ampliação do Centro de Convenções e Turismo do município.
2.	O ajuste teve vigência de 30/12/2009 a 29/6/2018 (após sucessivas prorrogações - peça 35, p. 1) , com prazo para apresentação da prestação de contas em 28/8/2018 e, para sua execução, havia sido previsto um total de R$ 307.500,00, sendo R$ 292.500,00 à conta do concedente e R$ 15.000,00 referentes à contrapartida do convenente. Os repasses efetivos da União totalizaram R$ 146.250,00.
3.	O fundamento para a instauração da Tomada de Contas Especial foi a seguinte ocorrência:
	"não execução total do objeto do contrato de repasse descrito como 'Reforma e ampliação do Centro de Convenções e Turismo de Santana do Araguaia'. Embora o Contratado tenha executado 26,65%, a parcela executada não possui aproveitamento útil. Desse modo, o empreendimento não gerou benefício à população alvo, resultando em dano ao erário decorrente da ausência de funcionalidade do objeto parcialmente executado."
4. 	No decorrer do andamento processual, a unidade técnica verificou que a responsabilidade originalmente atribuída ao Sr. Gilcleider Altino Ribeiro deveria recair sobre seu sucessor, o Sr. Jeová Vieira de Aguiar, uma vez que aquele gestor não recebeu e, tampouco, geriu os recursos do Contrato de Repasse nº 708611, de modo que deve ter a sua responsabilidade excluída do presente processo.
5.	Dessa forma, no âmbito deste Tribunal, os Srs. Jeová Vieira de Aguiar, Eduardo Alves Conti e José Rodrigues de Miranda, bem como o Município de Santana do Araguaia-PA, foram citados em razão da seguinte irregularidade: 
"Inexecução parcial do objeto do Contrato de Repasse nº 708611, cuja parcela executada não reverteu em aproveitamento útil para o público beneficiário, resultando em dano ao erário pela integralidade dos recursos transferidos."
6.	Os responsáveis foram citados nos endereços constantes das bases de dados custodiadas pelo TCU, para que apresentassem alegações de defesa e/ou recolhessem aos cofres públicos os valores mencionados no relatório que antecede este voto.
7.	Embora citado de forma regular e válida, o Sr. Jeová Vieira de Aguiar permaneceu silente, apesar da ciência da irregularidade que lhe foi imputada. Sendo assim, fica caracterizada sua revelia, nos termos do art. 12, § 3º, da Lei nº 8.443/1992, cabendo, assim, dar prosseguimento ao processo.
8.	Quanto ao ex-prefeito José Rodrigues de Miranda e ao Município de Santana do Araguaia-PA, a então Secretaria de Controle Externo de Tomada de Contas Especial (SecexTCE) entendeu que suas defesas não se prestaram a afastar a irregularidade a eles imputada (omissão quanto à adoção de medidas para conclusão da obra) , razão pela qual devem ter suas alegações de defesa rejeitadas.
9.	No que se refere ao Sr. Eduardo Alves Conti, o auditor da então SecexTCE acolhe parcialmente suas alegações de defesa, de maneira a excluir do valor total do débito solidário, a parcela no valor de R$ 80.855,47, devolvida quando de seu mandato à frente da prefeitura.
10.	Ante as razões acima, em posicionamento uniforme (peças 107 a 110) , a unidade técnica e o Ministério Público junto ao TCU, propõem a fixação de novo e improrrogável prazo de 15 (quinze) dias para que o ente federado recolha aos cofres do Tesouro Nacional a quantia devida, atualizada monetariamente, sem juros de mora, postergando o julgamento de mérito para uma etapa posterior.
11.	Feito breve resumo do processo, passo a decidir.
12.	De antemão, informo que consinto parcialmente com os entendimentos uniformes da unidade técnica e do douto Parquet, cujos fundamentos incorporo às minhas razões de decidir, com as considerações a seguir.
13.	No que concerne ao Município de Santana do Araguaia-PA, com as devidas vênias à unidade técnica e ao MPTCU, discordo de seus encaminhamentos uniformes no sentido de sua responsabilização. 
14.	Ao contrário dos pareceres emitidos nos autos, entendo que a conclusão das obras de reforma e ampliação do Centro de Convenções e Turismo, no percentual de 26,65%, não trouxeram benefícios ao município ou à sua população. Por conseguinte, o ente municipal não deve ser responsabilizado para o pagamento do débito em solidariedade com os ex-prefeitos, os quais deram causa à paralisação das obras e à não conclusão do objeto do ajuste. 
15.	A jurisprudência desta Corte é pacífica no sentido de que:
	"Não cabe a responsabilização solidária do município quando não há demonstração que o ente federativo tenha efetivamente se beneficiado de desvio de recursos."  (Acórdão 1637/2015-TCU-Primeira Câmara. de relatoria do Ministro José Múcio Monteiro) ; r
	"Somente ocorre a responsabilização do ente federado beneficiário de transferência de recursos da União caso haja a comprovação de que ele auferiu benefício decorrente da irregularidade apurada; caso contrário, a responsabilidade pelo dano é exclusiva do agente público." (Acórdão 7321/2022-TCU-Primeira Câmara, de relatoria do Ministro Substituto Marcos Bemquerer Costa) .
16.	Portanto, a proposta de concessão de novo e improrrogável para o ressarcimento ao erário pelo ente municipal não deve ser acatada, de forma que proponho a exclusão da relação processual do desse ente, bem como, o julgamento de mérito dos responsáveis já nesta etapa processual.
17.	Quanto ao Sr. Jeová Vieira de Aguiar, concordo com o exame técnico, quando propõe, com a concordância do Ministério Público junto ao TCU que, diante da revelia desse responsável, e inexistindo nos autos elementos que permitam concluir pela ocorrência de boa-fé ou de outros excludentes de culpabilidade em sua conduta, as suas contas sejam julgadas irregulares e que ele seja condenado em débito.
18.	Além disso, conforme consta dos autos (peças 24 e 25) , os valores repassados à municipalidade para a execução do ajuste sob análise ocorreram em seu mandato (gestão: 11/4/2011 a 31/12/2020 - repasses de R$ 8.482,50, em 30/12/2011, e R$ 69.468,75, em 20/9/2012) e no mandato de Eduardo Alves Conti (gestão: 1/1/2013 a 31/12/2016 - repasse de R$ 68.298,75, em 15/12/2015) .
19.	Assim sendo, ao não concluírem as obras objeto do Contrato de Repasse em suas gestões, mesmo com o recebimento de recursos para tal, os Srs. Jeová Vieira de Aguiar e Eduardo Alves Conti afrontaram jurisprudência pacífica desta Corte no sentido de que:
	"A completa frustração dos objetivos do convênio importa a condenação do responsável à devolução integral dos recursos transferidos, ainda que parte ou a totalidade dos valores repassados tenha sido aplicada no objeto do ajuste. A mera execução do objeto não é suficiente para comprovar a boa e regular aplicação dos recursos, é imprescindível que também se demonstre a sua funcionalidade em benefício da população alvo."  (Acórdão 549/2018-TCU-Primeira Câmara, de relatoria do Ministro Substituto Augusto Sherman Cavalcanti) ; e
	"É dever do gestor público trazer elementos probatórios consistentes, coerentes e suficientes, que demonstrem, de forma inequívoca, o bom e correto emprego das verbas geridas, de acordo com as normas pertinentes"  (Acórdão 2435/2015-TCU-Plenário, de relatoria da Ministra Ana Arraes) .
20.	Por essas razões, esta Corte de Contas deve julgar irregulares as contas desses dois ex-alcaides, com a condenação em débito pelo valor total dos recursos repassados, abatendo-se os créditos realizados, e a aplicação da multa prevista no art. 57, da Lei 8.443/1992.
21.	Em adição, verifico que houve um pequeno lapso na instrução do auditor da então SecexTCE à peça 107, visto que foi afirmado que o montante de R$ 80.855,47 foi devolvido aos cofres da União durante a gestão de Eduardo Alves Conti (1º/1/2013 a 31/12/2016) , quando, na verdade, a devolução desse valor ocorreu em 5/11/2018, ou seja, durante a gestão de José Rodrigues de Miranda (1º/1/2017 a 31/12/2020) .
22.	Apesar desse último responsável ter assinado três prorrogações do Contrato de Repasse nº  708611 (30/4/2017, 29/12/2017 e 29/6/2018) , conforme consta da peça 16, não houve nenhum repasse de recursos federais com vistas à continuidade das obras ao longo do seu mandato. Além disso, esse ex-alcaide efetivou a devolução do montante mencionado no parágrafo anterior com o objetivo de quitar o valor do débito apurado no âmbito do órgão repassador. 
23.	Dessa forma, proponho a exclusão da relação processual do Sr. José Rodrigues de Miranda e o abatimento desse valor creditado do total a ser ressarcido pelos responsáveis solidários (Jeová Vieira de Aguiar e Eduardo Alves Conti) , conforme calculado no relatório que antecede este voto.
	Ante todo o exposto, VOTO no sentido de que o Tribunal acolha a minuta de acórdão que ora submeto ao Colegiado.
TCU, Sala das Sessões, em 9 de maio de 2023.
Ministro JOÃO AUGUSTO RIBEIRO NARDES 
Relator